ACORDAO-COMPLETO-2520965

ACÓRDÃO 2754/2022 ATA 16/2022 - SEGUNDA CÂMARA

VISTOS, relatados e discutidos estes autos de tomada de contas especial autuada a partir da conversão do processo de auditoria (Fiscobras-2011) por força do item 9.1 do Acórdão 1.860/2014 proferido pelo Plenário do TCU, no bojo do TC Processo 012.903/2011-6, diante dos indícios de sobrepreço no Contrato n.º 12/2009 celebrado entre a Companhia Docas do Rio Grande do Norte (Codern) e o Consórcio Areia Branca (constituído por Carioca Christiani-Nielsen Engenharia S.A., Construtora Queiroz Galvão S.A. e Constremac Construções Ltda.) para a ampliação do Terminal Salineiro de Areia Branca - RN sob o valor contratado de R$ 174.855.198,38;
ACORDAM os Ministros do Tribunal de Contas da União, reunidos em Sessão da 2ª Câmara, ante as razões expostas pelo Relator, em:
9.1. acolher as alegações de defesa apresentadas pelo Consórcio Areia Branca, além da Carioca Christiani-Nielsen Engenharia S.A., Constremac Construções Ltda., Construtora Queiroz Galvão S.A., Hidrotopo Consultoria e Projetos Ltda., Ademar Anderson dos Santos, Hanna Yousef Emile Safieh, Manoel Pascoal Guimarães Neto e Vinícius Guilherme Cavalcante, diante dos elementos de convicção até aqui obtidos pelo TCU;
9.2. promover, desse modo, a exclusão do Consórcio Areia Branca, com a Carioca Christiani-Nielsen Engenharia S.A., Constremac Construções Ltda., Construtora Queiroz Galvão S.A., Hidrotopo Consultoria e Projetos Ltda., além de Ademar Anderson dos Santos, Hanna Yousef Emile Safieh, Manoel Pascoal Guimarães Neto e Vinícius Guilherme Cavalcante, na presente relação processual diante dos elementos de convicção até aqui obtidos pelo TCU;
9.3. rejeitar as correspondentes defesas apresentadas por Emerson Fernandes Daniel Júnior e Márcio Breno de Lima Paula;
9.4. julgar irregulares as contas de Emerson Fernandes Daniel Júnior e Márcio Breno de Lima Paula, nos termos dos arts. 1º, I, 16, III, "b", 19, parágrafo único, e 23, III, da Lei n.º 8.443, de 1992, para lhes aplicar, individualmente, a multa prevista no art. 58, incisos I e II, da Lei n.º 8.443, de 1992, sob o valor de R$ 10.000,00 (dez mil reais) , fixando-lhes o prazo de 15 (quinze) dias, contados da notificação, para que comprovem, perante o Tribunal, nos termos do art. 214, III, "a", do RITCU, o recolhimento da referida dívida em favor do Tesouro Nacional, com a devida atualização monetária, na forma da legislação em vigor;
9.5. autorizar, caso requerido, nos termos do art. 26 da Lei n.º 8.443, de 1992, e do art. 217 do RITCU, o parcelamento da dívida fixada por este Acórdão em até 36 (trinta e seis) parcelas mensais e sucessivas, com a devida atualização monetária e os correspondentes acréscimos legais, esclarecendo aos responsáveis que a falta de pagamento de qualquer parcela importará no vencimento antecipado do saldo devedor, nos termos do art. 217, § 2º, do RITCU, sem prejuízo das demais medidas legais; e
9.6. autorizar, desde logo, a cobrança judicial da dívida fixada por este Acórdão, nos termos do art. 28, inciso II, da Lei n.º 8.443, de 1992, diante do não atendimento à notificação; 
9.7. promover o envio de ciência preventiva e corretiva, nos termos do art. 9º da Resolução TCU n.º 315, de 2020, para que, doravante, a Companhia Docas do Rio Grande do Norte abstenha-se de incorrer nas irregularidades detectadas neste processo e, especialmente, nas seguintes falhas:
9.7.1. injustificada delegação de atribuições a agentes públicos sem a prévia verificação das respectivas capacidades técnicas para o desempenho da função como, por exemplo, identificado na Concorrência n.º 23/2009 em face da dissonância com o dever de agir com o zelo e a diligência, nos termos do art. 6, IX, "a" a "f", da Lei n.º 8.666, de 1993; 
9.7.2. insuficiência na análise do projeto básico elaborado pela Hidrotopo Consultoria e Projetos Ltda. em face da dissonância com o dever de agir com o zelo e a diligência, nos termos do art. 6, IX, "a" a "f", da Lei n.º 8.666, de 1993;
9.8. enviar a cópia do presente Acórdão, com o Relatório e o Voto, aos seguintes destinatários:
9.8.1. à Companhia Docas do Rio Grande do Norte (Codern) , para ciência e efetivo cumprimento do item 9.7 deste Acórdão; e
9.8.2. à Procuradoria da República no Município de Mossoró - RN, para ciência em suplemento, assim, às informações enviadas anteriormente nos respectivos processos (TC Processo 012.260/2016-9, TC Processo 028.381/2016-5, TC Processo 012.754/2017-0, TC Processo 023.276/2018-5 e TC Processo 037.059/2018-1) .

Tomada de Contas Especial autuada a partir da conversão do processo de auditoria no âmbito do Fiscobras-2011 por força do item 9.1 do Acórdão 1.860/2014 proferido pelo Plenário do TCU, no bojo do TC 012.903/2011-6, diante dos indícios de sobrepreço no Contrato n.º 12/2009 celebrado entre a Companhia Docas do Rio Grande do Norte (Codern) e o Consórcio Areia Branca, constituído pelas empresas Carioca Christiani-Nielsen Engenharia S.A., Construtora Queiroz Galvão S.A. e Constremac Construções Ltda., para a ampliação do Terminal Salineiro de Areia Branca  RN sob o valor contratado de R$ 174.855.198,38.

Segunda Câmara

Companhia Docas do Rio Grande do Norte (Codern).

3. Responsáveis: Carioca Christiani-Nielsen Engenharia S.A. (CNPJ 40.450.769/0001-26); Constremac Construções Ltda. (CNPJ 03.998.869/0001-65); Construtora Queiroz Galvão S.A. (CNPJ 33.412.792/0001-60); Consórcio Areia Branca (CNPJ 11.383.669/0001-26); Hidrotopo Consultoria e Projetos Ltda. (CNPJ 31.250.137/0001-28); Ademar Anderson dos Santos (CPF XXX.465.704-XX); Hanna Yousef Emile Safieh (CPF XXX.959.854-XX); Manoel Pascoal Guimarães Neto (CPF XXX.058.904-XX); Vinícius Guilherme Cavalcante (CPF XXX.389.354-XX); Emerson Fernandes Daniel Júnior (CPF XXX.212.814-XX); e Márcio Breno de Lima Paula (CPF XXX.997.264-XX).

Aroldo Cedraz.

13.1. Ministros presentes: Augusto Nardes (na Presidência), Benjamin Zymler, Aroldo Cedraz, Jorge Oliveira e Antonio Anastasia.
13.2. Ministro que alegou impedimento na Sessão: Aroldo Cedraz.
13.3. Ministro-Substituto convocado: André Luís de Carvalho (Relator).

ANDRÉ DE CARVALHO

Trata-se de tomada de contas especial autuada a partir da conversão do processo de auditoria (Fiscobras-2011) por força do item 9.1 do Acórdão 1.860/2014 proferido pelo Plenário do TCU, no bojo do TC Processo 012.903/2011-6, diante dos indícios de sobrepreço no Contrato n.º 12/2009 celebrado entre a Companhia Docas do Rio Grande do Norte (Codern) e o Consórcio Areia Branca (constituído por Carioca Christiani-Nielsen Engenharia S.A., Construtora Queiroz Galvão S.A. e Constremac Construções Ltda.) para a ampliação do Terminal Salineiro de Areia Branca - RN sob o valor contratado de R$ 174.855.198,38.
2.	Após a análise final do feito, a Auditora Federal Rafaela Soares Pimentel Farias lançou o seu parecer conclusivo à Peça 163, com a anuência dos dirigentes da SeinfraPortoFerrovia (Peça 164 e 165) , nos seguintes termos:
" (...) HISTÓRICO
4. A instrução acostada à peça 115, datada de 23/6/2017, analisou as alegações de defesa apresentadas em face do superfaturamento de R$ 16 milhões (sem atualização) decorrente de preços superiores aos de referência nos serviços 2.6 - cravação de estacas prancha; 2.8 - dragagem/enchimento das células; e 2.9 - enrocamento de pedra, transporte e despejo, além do exame das razões de justificativas trazidas em virtude de impropriedades no projeto básico.
5. Inicialmente, quanto ao superfaturamento, reforçou-se na análise supracitada o entendimento de que o orçamento base da licitação já continha sobrepreço nos serviços 2.6 - cravação de estacas prancha e 2.8 - dragagem/enchimento das células, e que esse sobrepreço teria sido majorado a partir da contratação da obra, como demonstrado na tabela a seguir:
Tabela 1 - preços unitários de referência, do orçamento base e do contrato
		2.6 - cravação de estacas prancha
	2.8 - dragagem e enchimento das células

	Referência SeinfraPorto
	R$ 925,66
	R$ 76,63

	Orçamento Base
	R$ 1.088,71
	R$ 90,85

	Contrato 12/2009
	R$ 1.129,96
	R$ 95,40

Fonte: peça 115
6. Dessa forma, a responsabilidade pelo superfaturamento nesses serviços foi dividida entre os gestores que aprovaram o orçamento base da licitação (parcela 1) e os gestores que aprovaram a proposta do consórcio executor dos serviços (parcela 2) .
7. Com relação à parcela 1, os responsáveis por atestar os serviços de elaboração de projetos, inclusive o orçamento base utilizado na licitação (peça 11, p. 4) , foram o Sr. Emerson Fernandes Daniel Júnior, à época Gerente de Infraestrutura e Suporte Operacional, e o Sr. Marcio Breno de Lima Paula, à época membro da comissão de fiscalização. Tais gestores foram citados pelo superfaturamento de R$ 5.668.323,89 (não atualizado) nos serviços mencionados na tabela.
8. No que se refere à parcela 2, os preços ofertados pelo Consórcio Areia Branca, apesar de superiores aos do orçamento base, foram aprovados pela comissão de licitação (peça 13, p. 5-6) com base em parecer técnico (Memorando 50/09-AAS, de 3 de novembro de 2009 - peça 13, p. 2-4) , emitido por três engenheiros da Codern, responsáveis por avaliar a planilha orçamentária elaborada pelo consórcio: Srs. Ademar Anderson dos Santos, Manoel Pascoal Guimarães Neto e Vinícius Guilherme Cavalcanti, que foram citados pelo superfaturamento de R$ 1.555.906,08 (não atualizado) .
9. Acerca do serviço 2.9 - enrocamento de pedra, transporte e despejo -, apurou-se que o Memorando 10/2010 (peça 14) , elaborado pelos Srs. Vinicius Guilherme Cavalcanti e Ademar Anderson dos Santos, ambos membros da comissão de fiscalização, reportou à Diretoria Técnico Comercial da Codern que o contrato 12/2009 deveria sofrer aditivo de valor. O motivo apontado foi a alteração dos quantitativos de diversos serviços, dentre eles o do item 2.9, que foi de 1.120m³ para 7.287m³.
10. O termo aditivo solicitado foi concretizado e assinado pelo Sr. Hanna Yousef Emile Safieh, à época Diretor Técnico e Comercial, e pelo Sr. Emerson Fernandes Daniel Júnior, à época Diretor-Presidente da Codern (peça 15) .
11. Isto posto, a responsabilização quanto ao superfaturamento de R$ 12.435.567,00 (não atualizado) no serviço 2.9 - enrocamento de pedra, transporte e despejo - foi imputada aos membros da comissão de fiscalização por não avaliarem de forma satisfatória o impacto do aumento dos quantitativos desse serviço, bem como aos signatários do termo aditivo, por considerarem a análise elaborada pela comissão de fiscalização suficiente para a majoração do contrato.
12. Após minucioso exame da unidade técnica, foi proposto o acolhimento das alegações de defesa dos responsáveis em relação ao débito apurado e a rejeição das alegações de defesa das empresas integrantes do Consórcio Areia Branca (peça 115) .
13. No tocante às deficiências no projeto básico, foi atribuída responsabilização aos Srs. Emerson Fernandes Daniel Junior e Marcio Breno de Lima Paula, que atestaram os serviços de elaboração de projetos realizados pela empresa Hidrotopo Consultoria e Projetos Ltda. (peça 11, p. 4) . As razões de justificativa apresentadas foram rejeitadas pela unidade técnica, que propôs aplicar-lhes a multa prevista no art. 58, inciso II, da Lei 8.443/1992.
14. Posteriormente, parecer de lavra do Subprocurador-Geral do MPTCU, Sr. Lucas Rocha Furtado, de 23/8/2017, alvitrou a realização de citação da empresa Hidrotopo Consultoria e Projetos Ltda, responsável pela elaboração do projeto básico utilizado na licitação da obra em questão, contendo o orçamento base com sobrepreço apontado pela unidade técnica (peça 119) . 
15. O então Ministro Relator Augusto Nardes acolheu a preliminar suscitada. Dando seguimento, a unidade técnica providenciou a citação da projetista (peça 123) , que atendeu à solicitação por meio de documentação juntada à peça 145.
16. Também, o Consórcio Areia Branca requereu oportunidade para ofertar manifestação acerca das conclusões inseridas na instrução da unidade técnica (peças 118 e 126) . O pedido foi deferido pelo Ministro Relator mediante despacho (peça 133) , e o consórcio remeteu nova documentação juntada às peças 146, 149 a 155.
17. A presente instrução tem como objetivo analisar os documentos recebidos da empresa Hidrotopo Consultoria e Projetos Ltda. e do Consórcio Areia Branca, como também ilustrar o desfecho sobre as atuações dos gestores da Codern.
EXAME TÉCNICO 
18. Neste tópico, são relatadas as conclusões a respeito das condutas dos gestores da Codern, bem como são analisadas as alegações de defesa prestadas pela projetista Hidrotopo Consultoria e Projetos Ltda. quanto à responsabilidade solidária pelo superfaturamento na obra do Terminal Salineiro de Areia Branca/RN; e as novas documentações encaminhadas pelo Consórcio Areia Branca. 
I - Conclusão sobre as responsabilidades dos gestores da Codern
19. Os Srs. Ademar Anderson dos Santos, Manoel Pascoal Guimarães Neto e Vinicius Guilherme Cavalcanti foram citados pelo superfaturamento no valor de R$ 1.555.906,08 nos serviços 2.6 - cravação de estaca prancha e 2.8 - Dragagem/Enchimento das Células por emitirem parecer técnico aprovando a planilha orçamentária apresentada pelo consórcio, apesar de conter valores superiores aos do orçamento base. 
20. Contudo, em suas defesas informaram que a aprovação da proposta levou em consideração a variação de preços entre a data base do orçamento (março/2008) e a data de apresentação da proposta (outubro/2009) . Ressaltaram que a aplicação dos índices de reajuste previstos no edital sobre os preços unitários do orçamento base resultaria em preços superiores ao ofertado pelas empresas, como exibido a seguir:
Tabela 2 - preços unitários do orçamento base corrigido e do contrato
		2.6 - cravação de estacas prancha
	2.8 - dragagem e enchimento das células

	Orçamento Base
	R$ 1.267,12
	R$ 98,21

	Contrato 12/2009
	R$ 1.129,96
	R$ 95,40

Obs.: serviço 2.6, correção pelos índices da coluna 41 - Estruturas e Fundações Metálicas (variação de 16,38%) ; serviço 2.8, correção pelos índices da coluna 42 - Dragagem (variação de 8,09%) 
Fonte: peça 115
21. Assim, verificou-se no exame acostado à peça 115 (p. 15-17) não ser possível atribuir a responsabilidade pelo mencionado superfaturamento. 
22. Conquanto, faz-se relevante recordar que após a citação, os responsáveis alegaram incapacidade técnica de promover exame criterioso da proposta devido à falta de experiência, treinamento e tempo hábil. Tal justificativa deveria ter sido apresentada em resposta à comissão de licitação, mas em vez disso, ofereceram um parecer com análise superficial dos preços em direção a dar continuidade ao processo licitatório (peça 115, p. 15) .
23. Assim, a demonstração de inabilidade por parte dos profissionais no exercício de suas atividades de natureza técnica e de incapacidade para o mister a que se propõe deveria ter sido tempestiva, e não emitir o parecer nas condições trazidas aos autos pelos responsáveis, verificando-se ausência de cautela e zelo profissional. Além do mais, a Codern deveria ter sido mais cuidadosa ao incumbir o julgamento de proposta da obra em questão a funcionários recém contratados. 
24. Por isso, com fundamento nos arts. 1º, inciso I, 16, inciso II, 18 e 23, inciso II, da Lei 8.443/1992, c/c os arts. 1º, inciso I, 208 e 214, inciso II, do Regimento Interno, propõe-se que sejam julgadas regulares com ressalvas as contas desses responsáveis. Adicionalmente, com base no art. 7º da Resolução TCU 265/2014, sugere-se dar ciência à Codern sobre a delegação de atribuições a funcionários sem verificação de sua capacidade técnica para desempenho da função, o que afronta o seu dever de agir com o devido zelo e diligência, com vistas à adoção de providências internas que previnam a ocorrência de outras falhas semelhantes.
25. Além disso, em razão da singularidade da obra, caracterizada tanto pela localização em mar aberto quanto pela metodologia diferenciada de execução, sem correspondência exata nos sistemas referenciais, uma adaptação das aludidas tabelas oficiais (Seinfra/CE ou Sicro 2) correria o risco de não refletir os serviços prestados com a necessária fidelidade, o que levaria à impugnação de seu uso como referência, constatou-se no aludido exame que os preços unitários de referência desta unidade técnica, foram estimados com base na planilha orçamentária do Consórcio Areia Branca e, dessa forma, indisponível à época da aprovação do projeto básico, aos Srs. Emerson Fernandes Daniel Júnior e Marcio Breno de Lima Paula. 
26. Diante destes fatos, é plausível considerar que o sobrepreço decorreu de vícios ocultos ou de difícil percepção na análise realizada pelos responsáveis. Nesse contexto, cita-se o enunciado da Jurisprudência Selecionada extraído do Acórdão 7181/2018-TCU-Segunda Câmara, de relatoria do Min. Aroldo Cedraz, cuja redação é a seguinte: 
'A autoridade que aprova o projeto básico é solidariamente responsável pelos prejuízos advindos de deficiências no documento técnico, exceto se forem vícios ocultos, dificilmente perceptíveis, pois a aprovação não é ato meramente formal ou chancelatório, e sim ato de fiscalização por meio do qual a autoridade competente referenda os procedimentos adotados e o conteúdo elaborado.'
27. Desse modo, concluiu-se não ser razoável responsabilizá-los pelo dano de R$ 5.668.323,89 nos serviços 2.6 - cravação de estaca prancha e 2.8 - Dragagem /Enchimento das Células decorrente do sobrepreço do orçamento da licitação. 
28. Contudo, em relação às outras deficiências do projeto básico conforme análise realizada à peça 115 (p. 8-10) , foi atribuída responsabilização aos Srs. Emerson Fernandes Daniel Junior e Marcio Breno de Lima Paula, que atestaram os serviços de elaboração de projetos com ausência de elementos essenciais, em afronta ao art. 6º, inciso IX, alíneas "a" a "f", da Lei 8.666/1993, realizados pela empresa Hidrotopo Consultoria e Projetos Ltda. (peça 11, p. 4) , propondo-lhes a aplicação da multa prevista no art. 58, inciso II, da Lei 8.443/1992; e com fundamento nos arts. 1º, inciso I, 16, inciso II, 18 e 23, inciso II, da Lei 8.443/1992, c/c os arts. 1º, inciso I, 208 e 214, inciso II, do Regimento Interno, julgar as contas regulares com ressalvas do Sr. Marcio Breno de Lima Paula. Ademais, com base no art. 7º da Resolução TCU 265/2014, propor-se-á dar ciência à Codern sobre a deficiente análise realizada do projeto básico fornecido pela projetista, em afronta à necessidade de diligência dos agentes administrativos quando atuam na defesa dos interesses do erário, com objetivo de adotar providências internas que previnam a ocorrência de outras falhas semelhantes.
29. Com relação à responsabilidade dos gestores/fiscais da Codern no que diz respeito ao sobrepreço do serviço de enrocamento, o voto condutor do Acórdão 1860/2014-TCU-Plenário (Rel. Aroldo Cedraz) discordou da unidade técnica ao ressaltar que a irregularidade era decorrente de uma modificação relevante no quantitativo do item, que passou de 1.120m³ para 7.287m³, e em termos de valores, de R$ 2.940.056,00 para R$ 19.128.739,35, e que, por essa razão, deveria ter sido precedida na Codern de estudos de impacto sobre o equilíbrio econômico financeiro do contrato. Assim, foi procedida à audiência dos gestores também em relação ao sobrepreço no serviço de enrocamento, em atenção ao referido decisum.
30. No entanto, verificou-se na análise à peça 115 (p. 29) que a manutenção do preço unitário contratado por ocasião do aditivo (regra geral para contratos públicos - Lei 8.666/1993, art. 65, § 1º) , a complexidade da obra off shore, a deficiência do projeto básico, bem como a ausência de competitividade na licitação da obra, eram fatores que apontaram para a aprovação do aumento do quantitativo desse serviço com aparente legalidade na atuação dos gestores. Ressaltou-se também a localidade da obra, o fato de não se tratar de um serviço comum, cujo preço constasse de sistemas referenciais, ou de simples execução, passível de ser orçado por muitas empresas (só o Consórcio vencedor ofertou preço para a obra) . 
31. Conquanto a permanência do dano, foi proposto que fossem acatados os argumentos dos Srs. Vinicius Guilherme Cavalcanti, Ademar Anderson dos Santos, Hanna Yousef Emile Safieh, e Emerson Fernandes Daniel Junior, quanto à responsabilidade desses gestores pelo superfaturamento no item 2.9 - enrocamento de pedra, transporte e despejo, mantendo-se o débito das empresas que compuseram o Consórcio Areia Branca, tendo em vista a irregularidade decorrer de vícios ocultos, dificilmente perceptíveis pelos gestores em questão (Acórdão 8744/2016-TCU-Segunda Câmara e Acórdão 1523/2016-TCU-Plenário) .
32. Impende informar que em virtude de os Srs. Emerson Fernandes Daniel Junior e Hanna Yousef Emile Safieh constarem no rol de responsáveis de processo de contas que está sobrestado (TC Processo 026.003/2010-4) , será deixado o julgamento das constas desses responsáveis para aquele processo.
II - Defesa da Hidrotopo Consultoria e Projetos Ltda.
33. De pronto, a empresa alega vício de chamamento, pois a sua conduta teria sido descrita de maneira abrangente. Requisitou, então, uma nova citação na qual fosse demonstrada como ela teria contribuído com o superfaturamento nos serviços 2.6 - cravação de estacas prancha e 2.8 - dragagem/enchimento. 
34. Em seguida, a manifestante argumenta que, para definir o preço de referência dos serviços, a equipe de fiscalização utilizou como base as planilhas de composições de custo unitário fornecidas pelo consórcio, e não a que ela teria elaborado. Além disso, em direção a calcular o valor de referência de cada item de serviço impugnado, foram consultados os preços de insumos em tabelas oficiais como o Sinapi e a Seinfra/CE. Sendo assim, o débito eventualmente atribuído a ela deveria ser calculado a partir do orçamento base, e não segundo a composição e os preços adotados pelo consórcio, cujos valores encontravam-se acima dos valores orçados pela Codern.
35. Acredita que mesmo que o valor orçado estivesse no limite do aceitável em termos de valores referenciais de mercado, ainda assim haveria possibilidade da ocorrência de superfaturamento, posto que o consórcio ofereceu proposta com valor superior ao orçamento base.
36. Complementa com o argumento de que ainda que houvesse comprovação do sobrepreço no orçamento base da licitação, tal fato não seria determinante para a ocorrência de superfaturamento, haja vista que o dano estaria afastado caso o consórcio vencedor da licitação ofertasse valores compatíveis com os tomados como referência pela unidade técnica.
37. Dessa forma, considera que o suposto superfaturamento nos serviços 2.6 (cravação de estacas prancha) e 2.8 (dragagem/enchimento das células) não é de sua responsabilidade porque a elaboração de projeto básico com deficiência não foi causa direta e imediata do possível dano causado aos cofres da Codern.
Análise
38. A alegação da empresa Hidrotopo de que houve vício de chamamento não merece prosperar. Primeiro em razão de a própria empresa afirmar que foi regularmente citada (peça 145, p. 1) , segundo o ofício de citação (peça 123) , por sua vez, deixa claro a conduta da projetista, a saber: 
 (...) elaboração de projeto básico deficiente que propiciou a ocorrência do superfaturamento nos serviços 2.6 - cravação de estacas prancha e 2.8 - dragagem/enchimento do Contrato 12/2009 da obra de ampliação do Terminal Salineiro de Areia Branca, com infração ao disposto no art. 6°, inciso IX, alínea "f" da Lei 8.666/1993 e ao princípio da economicidade (...) 
39. Desse modo, a empresa teve o conhecimento do motivo pelo qual estava sendo questionada, até porque a legislação mencionada descreve minuciosamente as características esperadas de um projeto básico:
'IX - Projeto Básico - conjunto de elementos necessários e suficientes, com nível de precisão adequado, para caracterizar a obra ou serviço, ou complexo de obras ou serviços objeto da licitação, elaborado com base nas indicações dos estudos técnicos preliminares, que assegurem a viabilidade técnica e o adequado tratamento do impacto ambiental do empreendimento, e que possibilite a avaliação do custo da obra e a definição dos métodos e do prazo de execução, devendo conter os seguintes elementos:
 (...) f) orçamento detalhado do custo global da obra, fundamentado em quantitativos de serviços e fornecimentos propriamente avaliados;'
40. Ademais, o argumento de que um possível superfaturamento no orçamento base não influenciaria o superfaturamento geral da obra não deve lograr êxito, pois ao comparar os preços dos serviços 2.6 - cravação de estacas prancha e 2.8 - dragagem e enchimento das células orçados pela projetista na mesma data base dos oferecidos pelo consórcio na época da licitação, verifica-se que os primeiros são maiores resultando em sobrepreço, como ilustrado na seguinte tabela: 
Tabela 3 - preços unitários do orçamento base corrigido para data base out/2009 e do contrato
		2.6 - cravação de estacas prancha
	2.8 - dragagem e enchimento das células

	Orçamento Base
	R$ 1.267,12
	R$ 98,21

	Contrato 12/2009
	R$ 1.129,96
	R$ 95,40

Obs.: serviço 2.6, correção pelos índices da coluna 41 - Estruturas e Fundações Metálicas (variação de 16,38%) ; serviço 2.8, correção pelos índices da coluna 42 - Dragagem (variação de 8,09%) 
Fonte: peça 115
41. No entanto, face à gravidade das falhas no projeto básico, que culminou nas divergências entre os serviços planejados e os executados, a equipe de auditoria, em direção a calcular possível sobrepreço no Contrato 12/2009, preferiu utilizar como base as composições unitárias dos serviços contratados junto ao consórcio, e não as confeccionadas pela empresa Hidrotopo (TC Processo 012.903/2011-6, peça 55, p. 23) . O superfaturamento, portanto, foi detectado a partir da análise das composições unitárias de serviços que de fato foram realizados, e não segundo as composições confeccionadas pela projetista.
42. Elenca-se, por exemplo, a divergência entre o modo de executar o serviço de cravação de estacas prancha. A composição do Consórcio não previa equipe de mergulhador (peça 115, p. 42) , ao contrário da empresa Hidrotopo que previu itens como: lancha de apoio, câmara hiperbárica e equipamento de mergulho para aquele serviço (peça 110, p. 10) . Sendo assim, reforça-se o entendimento de que a projetista e o consórcio previram métodos diferentes de executar a obra, não sendo adequada a comparação direta dos preços de referência com a planilha elaborada pela empresa Hidrotopo. Diante dessa constatação e das alegações de defesa, esta unidade técnica mantém o entendimento de que a empresa Hidrotopo não deve ser responsabilizada pelo superfaturamento nos serviços mencionados.
43. Por outro lado, faz-se relevante considerar que a entrega do projeto básico incompleto gerou as seguintes deficiências: i) ausência de estudos prévios de sondagens geológicas e de estudos de altura máxima de onda; ii) ausência de estudo sobre o empuxo ativo das células de contenção; iii) divergência entre as batimetrias que fundamentaram o projeto básico e o projeto executivo; iv) ausência dos projetos arquitetônicos e projetos complementares de instalações prediais; v) ausência de memórias de cálculo de serviços integrantes da planilha orçamentária; vi) insuficiência do projeto do descarregador de barcaças; e vii) inexistência de projeto para o sistema de proteção catódica.
44. Registra-se, também, o entendimento do enunciado de jurisprudência selecionada, formulado a partir do Acórdão 2934/2014-TCU-Plenário, de relatoria do Min. Marcos Bemquerer, de que: 'A elaboração de projeto básico deficiente, que não contempla todos os elementos necessários e suficientes, com o nível de precisão adequado para bem caracterizar o empreendimento e garantir exatidão na sua orçamentação, constitui falha grave que enseja aplicação de multa aos responsáveis'.
45. Apesar desse entendimento, a jurisprudência majoritária do Tribunal é de que a multa do art. 58 da Lei 8.443/1992, aplicável a responsáveis que não forem julgados em débito, não é direcionada aos contratados pela Administração, mas só aos gestores de recursos públicos, como ilustrado pelos enunciados de jurisprudência selecionada a seguir: 
'A multa prevista no art. 58, inciso II, da Lei 8.443/1992 é destinada aos agentes públicos e aos particulares que atuam como gestores de recursos públicos (a exemplo de dirigentes de entidades privadas convenentes) , e não se aplica aos contratados pela Administração, que se limitam a prestar serviços ou fornecer bens em troca da correspondente remuneração (Acórdão 8859/2019-TCU-Primeira Câmara, de relatoria do Min. Vital do Rêgo e 2073/2018-Plenário, de relatoria do Min. Aroldo Cedraz) ;
A multa prevista no art. 58, inciso I, da Lei 8.443/1992 somente pode ser aplicada a gestores, assim entendidos pessoas responsáveis por gerir a coisa pública, e não a terceiros sem vínculo com a Administração Pública (Acórdão 1404/2015-TCU-Primeira Câmara, de relatoria do Min. Walton Alencar Rodrigues) .'
46. Em razão dessas orientações exaradas pelo Tribunal, não será proposto aplicação de multa à empresa projetista, e sim, somente aos gestores responsáveis pela aprovação do projeto básico.
III - Apresentação de nova documentação pelo Consórcio Areia Branca
47. Inicialmente, após apresentar uma síntese dos fatos, o consórcio destaca a singularidade da obra, afirmando não existir obra semelhante no Brasil nem na América Latina, que pudesse servir de paradigma.
48. Assegura que a unidade técnica teria incorrido em erro formal ao calcular o sobrepreço. No caso, haveria falha na somatória de valores indicados pelos auditores que, quando corrigida, o sobrepreço passaria de R$ 16.006.000,00 para R$ 15.323.000,00, correspondendo a 7,01% do valor total do Contrato 12/2009.
49. Em seguida, o recorrente traz as defesas em relação aos itens da planilha: cravação de estaca prancha, dragagem e enchimento de células e enrocamento de pedra, transporte e despejo, que serão expostas em tópico posterior.
50. Além do mais, contesta a metodologia utilizada pelo Tribunal ao apurar a adequação dos valores contratuais em contraposição aos do mercado. Faz menção, especificamente, às tabelas de custos oficiais Sicro e Sinapi, afirmando que esses referenciais apresentam limitações.
51. Argumenta que o cálculo do sobrepreço foi inapropriado por se referir apenas aos itens unitários mais representativos do contrato, sem ter sido realizado ponderação entre os subpreços e sobrepreços.
52. Alega que 7,01% de superfaturamento apontado pelo Tribunal é um percentual razoável frente as peculiaridades do empreendimento, bem como defende a necessidade de realização de perícia de engenharia de custos para elidir as divergências entre o preço praticado na obra e o tomado como parâmetro pelo Tribunal.
Análise
53. De início, vale informar que os assuntos relacionados à utilização das tabelas de custos oficiais Sicro e Sinapi já foram discutidos anteriormente (peça 115, p. 13 e 14) , e que, em atenção à economia processual, não serão tratados nessa instrução.
54. Assiste razão ao consórcio ao alegar equívoco na somatória de valores indicados por esta unidade técnica, sendo os valores ajustados.
55. Quanto ao argumento de que não houve compensação entre os subpreços e sobrepreços, observa-se que as empresas ouvidas não apresentaram composições de outros serviços com preço abaixo do orçado pela Administração, e que compensassem o superfaturamento constatado. Destarte, percebe-se que tal alegação não merece ser aventada.
56. No tocante ao relativo baixo percentual do superfaturamento (7,01%) , vale a pena trazer à baila o enunciado de jurisprudência selecionada, entendimento extraído do Acórdão 2601/2016-TCU-Plenário, de relatoria do Min. Raimundo Carreiro: 'Inexiste percentual de sobrepreço aceitável, de modo que não podem ser admitidas faixas de tolerância para a ocorrência de sobrepreço nas contratações públicas'. Portanto, independentemente do percentual do superfaturamento, ele deve ser considerado no sentido de reaver os recursos públicos utilizados de maneira inapropriada.
57. Por fim, a solicitação de perícia de engenharia de custos não tem embasamento legal e não merece prosperar. Nessa linha, cita-se o enunciado da jurisprudência selecionada, entendimento extraído do Acórdão 3535/2015-TCU-Segunda Câmara, de relatoria do Min. Augusto Nardes: 
'As normas que regulam o processo de controle externo não concedem ao responsável a faculdade de solicitar produção de provas ao TCU, como a colheita de depoimentos ou realização de perícias e diligências. O Tribunal deve julgar com base nas provas documentais constantes dos autos, reunidas pelos órgãos de controle interno e pela unidade técnica, em confronto com aquelas produzidas e apresentadas pelo responsável em sua peça de defesa.'
58. Nos próximos tópicos serão expostas as defesas do superfaturamento em cada item apontado por esta Corte, seguidas de suas respectivas análises.
Item 2.6 - Cravação de estacas 
59. Com relação a esse item, o consórcio teceu considerações acerca da composição de preço unitária (CPU) usada pela equipe de fiscalização para calcular possível sobrepreço. Tal composição estaria baseada em equipamentos com características diversas daqueles que foram utilizados na execução deste serviço, não sendo capazes de realizar os serviços contratados com a mesma eficiência e precisão. 
60. Segundo o recorrente, o martelo pneumático não é adequado para o tipo de serviço em comento por diversos motivos. Um deles seria porque não possui energia suficiente para a cravação das estacas indicadas no projeto do terminal salineiro, além de ser um equipamento de baixa eficiência e de tecnologia em desuso. Inclusive, defende que o martelo pneumático não tem utilização corrente em obras portuárias, e sim em obras de saneamento.
61. Esclarece que na obra do terminal de passageiros de Natal/RN, o martelo utilizado de fato foi o hidráulico, e não o pneumático, como havia sido indicado no edital de seu processo licitatório.
62. Outrossim, alega indisponibilidade no Brasil de martelos pneumáticos para a cravação de estacas no porte requerido para a obra em questão, e que para sustentar essa afirmação foram consultadas várias empresas de construção e de locação de equipamentos.
Análise
63. Cabe lembrar que esta unidade técnica acolheu a alegação do consórcio, em suas defesas anteriores, de que o martelo sozinho não teria energia suficiente para executar os serviços. Por isso, incluiu um compressor de ar 765 PCM, como verificado em outras obras (peça 115, p. 24) .
64. A afirmação de que não é corrente a utilização de martelos pneumáticos em obras portuárias não merece prosperar, pois foram citadas duas delas na última instrução, nas quais o martelo pneumático foi utilizado como referência em suas planilhas orçamentárias (peça 115, p. 23) . 
65. Também, pode-se mencionar outras obras portuária nas quais foram constatadas a presença de martelos pneumáticos em suas planilhas orçamentárias referenciais, a saber: construção do Terminal Marítimo de Passageiros no Porto de Fortaleza e construção de píeres de atracação no Porto do Rio de Janeiro.
66. Em Fortaleza, o martelo pneumático integra, juntamente com o compressor de ar 765 PCM, o serviço de cravação de estaca prancha. De forma similar, no Rio de Janeiro, a composição de custos da Seinfra/CE foi utilizada na elaboração da planilha orçamentária de referência, em que os mencionados equipamentos compõem o serviço de cravação de camisa metálica com utilização de plataformas (peça 159) .
67. Ainda, pode-se citar a obra do Porto de Suape em Pernambuco, lá a cravação de estacas pré-moldadas de concreto foi realizada com martelos pneumáticos (https://www.aecweb.com.br/cont/m/rev/bateestacas-evoluem-e-se-tornam-mais-produtivos-nas-fundacoes-profundas_16803_10_22) .
68. A utilização pelo consórcio do martelo hidráulico na obra do Terminal de Passageiros de Natal não invalida a análise realizada pela unidade técnica cuja referência foi a CPU utilizada na licitação. Nesse contexto, torna-se importante ressaltar que quando a licitante oferta sua proposta, ela concorda e aceita realizar a prestação do serviço de acordo com o que foi estabelecido pela Administração.
69. Em relação à indisponibilidade de martelos pneumáticos no Brasil, o consórcio afirma ter realizado uma consulta com diversas empresas para tal afirmação. Observa-se que essa consulta não foi trazida aos autos, por isso essa informação não foi levada em consideração.
70. A manifestação do Consórcio Areia Branca não inovou com relação ao que já havia sido suscitado em suas defesas anteriores. Mesmo assim, todas as alegações foram novamente analisadas na presente instrução, ficando demonstrado que não há necessidade de alteração do entendimento da unidade técnica, mantendo-se o superfaturamento em R$ 1.856.756,03 (não atualizado) como proposto no encaminhamento original, constante da peça 115 do presente processo.
Item 2.8 - Dragagem e enchimento de células 
71. Diante do questionamento levantado sobre a composição da equipe de mergulho (peça 115, p. 22) , a manifestante informa que ela era composta por dois mergulhadores, um supervisor e um mergulhador salva-vidas, totalizando quatro integrantes.
72. Explica que os mergulhadores executavam várias atividades relacionadas ao serviço, necessitando de apoio constante desses profissionais. Isso porque, em um primeiro momento, eles se deslocavam em direção à área de dragagem e realizavam a inspeção do bioma marinho a fim de evitar impactos à fauna local. Posteriormente, a equipe de mergulho ficava à disposição durante a dragagem para eventual necessidade de intervenção. 
73. Em seguida, os mergulhadores retornavam ao terminal salineiro para ajudar na montagem de tubulação, atracação da balsa e inspeção de células. Realizavam inspeção visual submersa com vistas a verificar a estabilidade da cortina no enchimento das células e estrutura interna da ilha. Após isso, novo ciclo dessas atividades era iniciado, trocando as equipes a cada quatro horas, período máximo de trabalho submerso indicado na Norma Regulamentadora 15 do Ministério do Trabalho e nas Normas da Autoridade Marítima para Atividades Subaquáticas do Ministério da Marinha (Normam-15) .
74. Devido a essa restrição, e no intuito de manter o exercício de oito horas diárias entre a dragagem e o enchimento, mantinha-se duas equipes de mergulho, com idêntica composição, embarcada durante os serviços. 
Análise
75. Em relação a sua última defesa (peça 94, p. 30) , o consórcio não inovou em suas argumentações em direção a validar a utilização de dezesseis horas diárias de técnicos em mergulho, descreveu, apenas, o seu ciclo de atividades. 
76. O fato é que a recorrente deveria apresentar dados que comprovassem a necessidade destas horas de mergulho, haja vista ser de sua responsabilidade comprovar a boa e regular aplicação dos recursos públicos. Nesse sentido, deixou de apresentar, por exemplo, o planejamento do mergulho com as informações de seus intervalos e quantidades, bem como não fez referência à produtividade diária da equipe.
77. Registra-se, ainda, que a empresa deixou de considerar a possibilidade de integrante da equipe de mergulho exercer outra função depois de mergulhar, como auxiliar de superfície por exemplo, permitindo a submersão de membro da equipe livre de nitrogênio acumulado no corpo. O rodízio de atividades é frequentemente praticado no meio do mergulho comercial e promove a maximização da produtividade das equipes, respeitando-se as limitações em razão do acúmulo de gases inertes.
78. Além disso, com duas equipes de mergulho trabalhando, como afirma o consórcio, haveria oito mergulhadores para realização do serviço. No entanto, verificou-se em diários de obra que havia apenas quatro mergulhadores, o que vai de encontro com a informação repassada pela recorrente (peça 157) . 
79. Assim, como não foram apresentados, nos documentos analisados, argumentos capazes de alterar o entendimento desta unidade técnica disposto na instrução à peça 115, as alegações de defesa não devem ser acatadas, mantendo-se o superfaturamento no montante de R$ 2.348.020,78 (não atualizado) 
Item 2.9 - enrocamento de pedra, transporte e despejo
80. O consórcio explica que esse serviço envolve a contenção de colchão filtrante por meio de gabiões e, para isso, a escolha do dimensionamento da pedra tem como objetivo a estabilidade no pé da prancha, haja vista que os esforços dinâmicos das correntes marítimas são causadores do deslocamento durante a descida. Logo, optou-se por gabiões maiores, já que os menores não conseguiriam tal resultado.
81. Nesse contexto, informa que o peso dos gabiões está diretamente ligada à capacidade do guindaste usado pelo consórcio, daí a necessidade de guindaste de maior porte (180 t, e não o de 75 t) .
82. Mais adiante, descreve os dois conjuntos de equipamentos que teriam sido utilizados: 
a) balsa de transporte de gabiões e pedras com guindaste, esse conjunto seria utilizado em locais onde o raio da lança pudesse fazer o lançamento e posicionamento correto no pé da prancha, devido à impossibilidade de alcance pelo cantitravel; e
b) balsa para transporte de gabiões e pedras para o lançamento por meio de guindaste montado sobre o cantitravel. Conforme ilustrado na figura a seguir.
Figura 1 - Execução do serviço de enrocamento
 (...) Fonte: documentação encaminhada pelo Consórcio Areia Branca (peça 154, p. 40) .
83. Pontua que o guindaste montado sobre o cantitravel garante maior eficiência ao processo, eliminando a necessidade de deslocamento de outros equipamentos. Já as pás carregadeiras sobre a balsa transportadora tinham por função o arranjo dos gabiões e o apoio no deslocamento até o local onde a lança fazia o içamento.
84. Complementa dizendo que o dimensionamento de guindastes embarcados é diferente dos que são utilizados em terra firme, visto que há redução de capacidade de carga devido às oscilações do equipamento.
85. No tocante ao período de realização do serviço, o consórcio defende que mesmo considerando 209 dias, o sobrepreço também se eliminaria. O custo unitário passaria a ser R$ 2.660,59/m³, superior ao preço da proposta do consórcio (R$ 2.625,05/m³) , quando se previa 270 dias.
Análise
86. Diante dos esclarecimentos apresentados pelo consórcio, a utilização de dois conjuntos de equipamentos será acatada, adicionando-se, assim, uma balsa na planilha de referência.
87. Além disto, em razão do aumento do volume de serviços ter sido alterado de 1.120 m³ para 7.287 m³ e da necessidade de obtenção de equilíbrio na colocação de gabiões no pé da prancha, será admitida a utilização de gabiões maiores. Dessa forma, é possível admitir capacidade de 180t do guindaste sobre a balsa. 
88. Não é o caso, porém, do guindaste sobre o cantitravel. Isso porque esta plataforma não está sujeita às oscilações das correntes marítimas como a balsa, detentora de maior estabilidade e maior eficiência, dispensando, portanto, guindaste de maior potência. Também, ressalta-se que não foi apresentado aos autos justificativa técnica para escolha do porte do guindaste, onde fosse considerado o tamanho dos sacos de gabião, ou até mesmo a memória de cálculo que apontassem para a necessidade do guindaste considerado.
89. Apesar de ser admitido dois conjuntos de equipamentos, não serão adotadas duas equipes de serviço na planilha de referência, uma vez que uma equipe possui quantidades de equipamentos e de mão de obra suficientes para os dois conjuntos. 
90. De igual modo, a necessidade de quatro maçariqueiros para cada equipe, sendo suficientes dois maçariqueiros para cada uma. Em relação a essa função, constatou-se a presença de dois e cinco maçariqueiros para todo empreendimento nos diários de obras de 16/8/2011 e de 2/7/2011, respectivamente (peça 160, p. 3 e 5) . Torna-se improvável, então, que praticamente todos os maçariqueiros envolvidos na obra estariam vinculados apenas ao serviço de enrocamento.
91. Insta destacar que as empresas consorciadas não apresentaram diários de obra ou argumentações no que diz respeito o emprego de duas equipes, visto que esta unidade técnica acatou apenas uma na análise anterior.
92. Ademais, o coeficiente de produtividade foi alterado para 0,02868 (209 dias/7.287 m³) em virtude de o serviço ter sido realizado em 209 dias, segundo os boletins de medição 16 a 22, que corresponde ao período de 3/3 a 28/9/2011 (peças 18 e 19) e não em 270 dias como previsto no 2º termo aditivo.
93. Após esses ajustes, o superfaturamento passou de R$ 11.801.539,16 para R$ 10.206.208,45 (não atualizado) (peça 161) .
94. Assim, além do débito constatado, o que sujeita às empresas do Consórcio Areia Branca ao ressarcimento aos cofres públicos e ao pagamento de multa, cabe trazer à baila o enunciado da jurisprudência selecionada, originado do Acórdão 321/2019-TCU-Plenário, de relatoria da Min. Ana Arraes: 
' (...) compete ao TCU julgar as contas de pessoas físicas ou jurídicas de direito privado que causarem dano ao erário, independentemente da coparticipação de servidor, empregado ou agente público, desde que as ações do particular contrárias ao interesse público derivem de ato, contrato administrativo ou instrumento congênere sujeito ao controle externo (arts 70, parágrafo único, e 71, inciso II, da Constituição Federal c/c os arts 5º, inciso II, 16, § 2º, e 19 da Lei 8.443/1992 e o art 209, § 6º, do Regimento Interno do TCU) .'
95. Nesse diapasão, propor-se-á com fundamento nos arts. 1º, inciso I, 16, inciso III, alínea 'c' da Lei 8.443/1992 c/c os arts. 19, caput, e 23, inciso III, da mesma Lei, e com arts. 1º, inciso I, 209, inciso III, 210 e 214, inciso III, do Regimento Interno, julgar irregulares as contas das empresas Carioca Christiani-Nielsen Engenharia S.A. (CNPJ 40.450.769/0001-26) , Construtora Queiroz Galvão S.A. (CNPJ 33.412.792/0001-60) e Constremac Construções Ltda. (CNPJ 03.998.869/0001-65) , e condená-las em solidariedade; bem como aplicar-lhes, individualmente, a multa prevista no art. 57 da Lei 8.443/1992 c/c o art. 267 do Regimento Interno.
CONCLUSÃO
96. A presente análise versou sobre o processo de tomada de contas especial (TCE) instaurado em cumprimento aos termos do subitem 9.1 do Acórdão 1860/2014-TCU-Plenário, de relatoria do Min. Aroldo Cedraz, em razão do superfaturamento configurado no Contrato 12/2009, celebrado entre a Companhia Docas do Estado do Rio Grande do Norte (Codern) e o Consórcio Areia Branca. 
97. A instrução acostada à peça 115, datada de 23/6/2017, analisou as alegações de defesa dos responsáveis, apresentadas em face do superfaturamento de R$ 16 milhões (sem atualização) decorrente de preços superiores aos de referências e em relação às deficiências no projeto básico.
98. Naquela oportunidade, foi proposto o acolhimento das alegações de defesa dos gestores da Codern em relação ao débito apurado e a rejeição das alegações de defesa das empresas integrantes do Consórcio Areia Branca.
99. Não obstante, em razão de os Srs. Ademar Anderson dos Santos, Manoel Pascoal Guimarães Neto e Vinicius Guilherme Cavalcanti alegarem incapacidade técnica de promover exame criterioso da proposta devido à falta de experiência, treinamento e tempo hábil, será proposto que suas contas sejam julgadas regulares com ressalvas; bem como propor-se-á dar ciência à Codern sobre a delegação de atribuições a funcionários sem verificação de sua capacidade técnica para desempenho da função, o que afronta o seu dever de agir com o devido zelo e diligência, com vistas à adoção de providências internas que previnam a ocorrência de outras falhas semelhantes.
100. Ainda, foram rejeitadas as razões de justificativa apresentadas pelos Srs. Emerson Fernandes Daniel Júnior e Marcio Breno de Lima Paula pela aprovação do projeto básico sem elementos essenciais, elaborado pela empresa Hidrotopo Consultoria e Projetos Ltda., com a proposta de aplicar-lhes a multa prevista no art. 58, inciso II, da Lei 8.443/1992, bem como julgar as contas regulares com ressalvas do Sr. Marcio Breno de Lima Paula. 
101. Vale salientar que em razão de os Srs. Emerson Fernandes Daniel Júnior e Hanna Yousef Emile Safieh encontrarem-se no rol de responsáveis do TC Processo 026.003/2010-4 (processo de contas) , não será proposto o julgamento de suas contas nesta oportunidade.
102. Ademais, propor-se-á dar ciência à Codern sobre a deficiente análise realizada do projeto básico fornecido pela projetista, em afronta à necessidade de diligência dos agentes administrativos quando atuam na defesa dos interesses do erário e ao art. 6º, inciso IX, alíneas 'a' a 'f', da Lei 8.666/1993, com objetivo de adotar providências internas que previnam a ocorrência de outras falhas semelhantes.
103. Posteriormente, o MPTCU indicou também a empresa Hidrotopo Consultoria e Projetos Ltda., que elaborou o projeto básico da obra, como responsável pelo dano decorrente do superfaturamento na obra do terminal salineiro, solicitando sua citação. 
104. Após autorização do então relator do feito, Min. Augusto Nardes, a unidade técnica providenciou a citação da projetista, sendo suas alegações de defesa juntadas à peça 145.
105. Nesse diapasão, o Consórcio Areia Branca aproveitou a oportunidade para apresentar manifestação acerca das conclusões inseridas na instrução da unidade técnica (peças 146, 149 a 155) .
Empresa Hidrotopo Consultoria e Projetos Ltda
106. A manifestante recordou que a equipe de fiscalização utilizou como base, para definir o preço de referência dos serviços, as planilhas de composições de custo unitário do consórcio. 
107. Elenca-se, por exemplo, a divergência entre o modo de executar o serviço de cravação de estacas prancha. A composição do Consórcio não previa equipe de mergulhador (peça 115, p. 42) , ao contrário da empresa Hidrotopo que previu itens como: lancha de apoio, câmara hiperbárica e equipamento de mergulho para aquele serviço (peça 110, p. 10) . Sendo assim, reforça-se o entendimento de que as CPU da projetista e do consórcio possuíam diferenças metodológicas, não sendo adequado a comparação direta dos preços de referência (obtidos a partir da CPU contratada) com os preços elaborados pela empresa Hidrotopo. Diante deste fato, mantém-se o entendimento de que a projetista não deve ser responsabilizada pelo superfaturamento nos serviços impugnados.
108. Por outro lado, faz-se relevante considerar que a entrega do projeto básico incompleto gerou várias deficiências, e apesar de entendimentos do Tribunal de que falhas nesse documento podem gerar responsabilização dos responsáveis, sua jurisprudência majoritária é de que a multa do art. 58 da Lei 8.443/1992, aplicável a responsáveis que não forem julgados em débito, não é direcionada aos contratados pela Administração, mas só aos gestores de recursos públicos. Em razão disso, não será proposto aplicação de multa à empresa projetista.
Consórcio Areia Branca
109. No tocante às alegações de defesa do consórcio, foi demonstrado erro formal da unidade técnica ao calcular o sobrepreço. No caso, houve falha na somatória de valores na composição de preços do serviço do item 2.9 enrocamento de pedra, transporte e despejo, que já foi corrigida.
110. Ademais, diversas justificativas foram expostas com a finalidade de elidir o sobrepreço nos serviços impugnados. Mas, quanto ao superfaturamento nos itens 2.6 - cravação de estacas e 2.8 dragagem e enchimento de células, não foram apresentados nos documentos analisados argumentos capazes de alterar o entendimento desta unidade técnica disposto na instrução à peça 115, permanecendo o superfaturamento de R$ 1.856.756,03 e de R$ 2.348.020,78, respectivamente (valores não atualizados) (peça 161) .
111. Concernente aos serviços de enrocamento, foi acatada a utilização de duas balsas, de gabiões maiores e de um guindaste com a capacidade de 180t. Entretanto, foi rejeitada a utilização de duas equipes de serviço, haja vista não haver necessidade da grande quantidade de equipamentos e de mão de obra apontada pelo consórcio, que não trouxe aos autos comprovação de sua utilização. Com os devidos ajustes, o superfaturamento neste serviço caiu de R$ 11.801.539,16 para R$ 10.206.208,45 (não atualizado) (peça 161) .
112. Salienta-se que apesar de ter sido afastada a responsabilidade dos agentes públicos envolvidos, conforme entendimento do recente incidente de jurisprudência consubstanciado no Acórdão 321/2019-TCU-Plenário, de relatoria da Min. Ana Arraes, será proposto julgar as contas das empresas que causaram o dano ao erário, independentemente da coparticipação de servidor, uma vez que as ações do particular contrárias ao interesse público derivaram de contrato administrativo.
113. Nesse diapasão, propor-se-á com fundamento nos arts. 1º, inciso I, 16, inciso III, alínea 'c' da Lei 8.443/1992 c/c os arts. 19, caput, e 23, inciso III, da mesma Lei, e com os arts. 1º, inciso I, 209, inciso III, 210 e 214, inciso III, do Regimento Interno, julgar irregulares as contas das empresas Carioca Christiani-Nielsen Engenharia S.A. (CNPJ 40.450.769/0001-26) , Construtora Queiroz Galvão S.A. (CNPJ 33.412.792/0001-60) e Constremac Construções Ltda. (CNPJ 03.998.869/0001-65) , e condená-las, em solidariedade, ao pagamento do débito identificado; bem como aplicar-lhes, individualmente, a multa prevista no art. 57 da Lei 8.443/1992 c/c o art. 267 do Regimento Interno.
INFORMAÇÕES ADICIONAIS
114. Recentemente, a obra de ampliação e melhoramentos do Terminal Salineiro de Areia Branca/RN, cujo término se deu no ano de 2012, apresentou falhas que culminaram em vazamento de sal marinho. Devido a isso, novos aportes financeiros serão necessários para sua reparação, visto que há risco de comprometimento estrutural (http://codern.com.br/obra-no-terminal-salineiro-de-areia-branca-tera-inicio-em-maio/, http://agorarn.com.br/regionais/estrutura-do-terminal-salineiro-de-areia-branca-esta-cedendo/) .
115. Por se encontrar a obra no prazo de garantia quinquenal, e por não conseguir administrativamente o reparo dos defeitos apresentados após o recebimento da obra, a Codern impetrou ação judicial, Processo 0810986-91.2018.4.05.8400, em trâmite na 1ª Vara Federal de Natal/RN, contra o Consórcio construtor, buscando indenização por danos materiais e morais.
116. Paralelamente, a Companhia está preparando processo licitatório para efetuar os reparos e reestabelecer a operacionalidade do trecho afetado.
PROPOSTA DE ENCAMINHAMENTO
117. Em face do exposto, submetam-se os autos à consideração superior, propondo-se: 
a) com fundamento nos arts. 1º, inciso I, 16, inciso II, 18 e 23, inciso II, da Lei 8.443/1992, c/c os arts. 1º, inciso I, 208 e 214, inciso II, do Regimento Interno, que sejam julgadas regulares com ressalvas as contas dos Srs. Ademar Anderson dos Santos (CPF XXX.465.704-XX) ; Manoel Pascoal Guimarães Neto (CPF XXX.058.904-XX) ; Vinícius Guilherme Cavalcante (CPF XXX.389.354-XX) ; Marcio Breno de Lima Paula (CPF XXX.997.264-XX) , dando-se-lhes quitação;
b) com fundamento nos arts. 1º, inciso I, 16, inciso III, alínea "c" da Lei 8.443/1992 c/c os arts. 19, caput, e 23, inciso III, da mesma Lei, e com arts. 1º, inciso I, 209, inciso III, 210 e 214, inciso III, do Regimento Interno, julgar irregulares as contas das empresas Carioca Christiani-Nielsen Engenharia S.A. (CNPJ 40.450.769/0001-26) , Construtora Queiroz Galvão S.A. (CNPJ 33.412.792/0001-60) , Constremac Construções Ltda. (CNPJ 03.998.869/0001-65) , e condená-las, em solidariedade, ao pagamento das quantias a seguir especificadas, com a fixação do prazo de quinze dias, a contar das notificações, para comprovarem, perante o Tribunal (art. 214, inciso III, alínea 'a', do Regimento Interno) , o recolhimento da dívida aos cofres do Tesouro Nacional, atualizada monetariamente desde a data do acórdão condenatório até a do efetivo recolhimento, se paga após o vencimento, e acrescida dos juros de mora, calculados a partir das datas discriminadas, até a data dos recolhimentos, na forma prevista na legislação em vigor, abatendo-se, na oportunidade, os valores já ressarcidos;
	Data da ocorrência
	Valor original

	19/10/2010
	R$ 20.395,43

	18/11/2010
	R$ 22.708,23

	14/12/2010
	R$ 22.109,36

	28/12/2010
	R$ 267.201,16

	11/2/2011
	R$ 12.058,93

	15/4/2011
	R$ 1.467.086,13

	16/5/2011
	R$ 1.734.423,25

	22/6/2011
	R$ 2.104.159,17

	12/7/2011
	R$ 3.231.851,03

	30/8/2011
	R$ 1.209.580,11

	14/11/2011
	R$ 4.319.412,45

Valor atualizado até 25/9/2019: R$ 22.683.134,03 (peça 162) 
c) aplicar às empresas Carioca Christiani-Nielsen Engenharia S.A. (CNPJ 40.450.769/0001-26) , Construtora Queiroz Galvão S.A. (CNPJ 33.412.792/0001-60) e Constremac Construções Ltda. (CNPJ 03.998.869/0001-65) , individualmente, a multa prevista no art. 57 da Lei 8.443/1992 c/c o art. 267 do Regimento Interno, fixando-lhes o prazo de quinze dias, a contar das notificações, para comprovarem, perante o Tribunal (art. 214, inciso III, alínea 'a', do Regimento Interno) , o recolhimento das dívidas aos cofres do Tesouro Nacional, atualizadas monetariamente desde a data do acórdão que vier a ser proferido até a do efetivo recolhimento, se forem pagas após o vencimento, na forma da legislação em vigor;
d) aplicar aos Srs. Emerson Fernandes Daniel Júnior (CPF XXX.212.814-XX) ; Marcio Breno de Lima Paula (CPF XXX.997.264-XX) individualmente, a multa prevista no art. 58, inciso II, da Lei 8.443/1992 c/c o art. 268, inciso II, do Regimento Interno, fixando-lhes o prazo de 15 (quinze) dias, a contar das notificações, para comprovarem, perante o Tribunal (art. 214, inciso III, alínea 'a', do Regimento Interno) , os recolhimentos das dívidas aos cofres do Tesouro Nacional, atualizadas monetariamente desde a data do presente acórdão até a dos efetivos recolhimentos, se forem pagas após o vencimento, na forma da legislação em vigor;
e) com base no art. 7º da Resolução TCU 265/2014, dar ciência à Codern sobre as seguintes impropriedades, para que sejam adotadas medidas internas com vistas à prevenção de ocorrência de outras semelhantes:
e.1) a delegação de atribuições a funcionários sem verificação de sua capacidade técnica para desempenho da função, identificada na Concorrência 23/2009, o que afronta o seu dever de agir com o devido zelo e diligência;
e.2) a deficiente análise realizada do projeto básico fornecido pela projetista, em afronta à necessidade de diligência dos agentes administrativos quando atuam na defesa dos interesses do erário e ao art. 6º, inciso IX, alíneas "a" a "f", da Lei 8.666/1993;
f) autorizar, desde logo, nos termos do art. 28, inciso II, da Lei 8.443/1992, a cobrança judicial das dívidas caso não atendida as notificações;
g) autorizar, com fundamento no art. 26 da Lei 8.443/1992 c/c o art. 217 do Regimento Interno, o parcelamento da dívida em até trinta e seis parcelas mensais e sucessivas, desde que solicitado pelos responsáveis e o processo não tenha sido remetido para cobrança judicial, fixando o vencimento da primeira parcela em quinze dias, a contar do recebimento da notificação, e o das demais a cada trinta dias, devendo incidir sobre cada parcela os correspondentes encargos legais, na forma prevista na legislação em vigor, esclarecendo aos responsáveis que a falta de pagamento de qualquer parcela importará no vencimento antecipado do saldo devedor (art.  217, § 2º, do RITCU) ; e
h) encaminhar cópia da deliberação que vier a ser proferida aos responsáveis, à Codern, ao Ministério da Infraestrutura, e ao Procurador-chefe da Procuradoria da República no Rio Grande do Norte nos termos do § 3º do art. 16 da Lei 8.443/1992 c/c o § 7º do art. 209 do Regimento Interno do TCU, para adoção das medidas cabíveis, destacando que o relatório e o voto que fundamentam a deliberação ora encaminhada podem ser acessados por meio do endereço eletrônico www.tcu.gov.br/acordaos e que, caso tenham interesse, o Tribunal pode encaminhar-lhes cópia desses documentos sem quaisquer custos."
3.	Contudo, por intermédio do Exmo. Sr. Subprocurador-Geral Lucas Rocha Furtado, o MPTCU divergiu da aludida proposta da unidade técnica, tendo consignado, para tanto, o seu parecer à Peça 167 nos seguintes termos:
" (...) Manifestei-me anteriormente em 23/08/2017, peça 119, ocasião na qual discordei da proposta de acolhimento das razões de justificativa dos Sr. Emerson Fernandes Daniel Junior, Hanna Yousef Emile Safieh, Ademar Anderson dos Santos e Vinícius Guilherme Cavalcante, uma vez que suas condutas levaram à aprovação de projeto básico com o sobrepreço apontado pela unidade técnica. Considerei que eles deveriam responder solidariamente às empresas que compunham o consórcio executor pelo débito imputado pela unidade técnica.
Na mesma oportunidade, suscitei preliminar no sentido da necessidade de responsabilização também da empresa Hidrotopo Consultoria e Projetos Ltda., haja vista ter sido encarregada da elaboração do projeto básico usado na licitação do objeto em questão contendo o orçamento base com o referido sobrepreço.
A sugestão foi acolhida mediante o despacho à peça 121, que determinou a citação da mencionada empresa.
A instrução à peça 163 informa as providências adotadas, apresenta a conclusão sobre a responsabilidade dos gestores da Codern, examina a defesa apresentada pela empresa Hidrotopo, bem como a nova documentação apresentada pelo consórcio Areia Branca , e apresenta proposta no sentido de, entre outras medidas, julgar regulares com ressalvas as contas dos Srs. Ademar Anderson dos Santos; Manoel Pascoal Guimarães Neto; Vinícius Guilherme Cavalcante; Marcio Breno de Lima Paula, dando-se-lhes quitação. Propõe, além disso, o julgamento pela irregularidade das contas das empresas Carioca Christiani-Nielsen Engenharia S.A., Construtora Queiroz Galvão S.A., Constremac Construções Ltda., com sua condenação ao pagamento, em solidariedade, das quantias lá especificadas e a aplicação da multa do art. 58, inciso II, da Lei 8.443/1992 aos Srs. Emerson Fernandes Daniel Júnior; Marcio Breno de Lima Paula.
As novas considerações da unidade técnica convenceram-me acerca da ausência de razoabilidade da condenação dos gestores pelo dano de R$ 5.668,323,89. A autoridade que aprova o projeto básico, como lembra o enunciado da Jurisprudência Selecionada do TCU extraído do Acórdão 7181/2018-TCU-Segunda Câmara, é solidariamente responsável pelos prejuízos advindos de deficiências no documento técnico, exceto se forem vícios ocultos, dificilmente perceptíveis. E, no caso vertente, de acordo com o exame técnico realizado na instrução, a singularidade da obra, caracterizada tanto pela localização em mar aberto quanto pela metodologia diferenciada de execução, sem correspondência exata nos sistemas referencias, autoriza concluir que o sobrepreço decorreu de vícios ocultos ou de difícil percepção na análise realizada pelos responsáveis.
Também no que diz respeito ao sobrepreço do serviço de enrocamento, altero meu entendimento e passo a concordar com a unidade técnica em face de nova ponderação acerca dos dados técnicos considerados na instrução, apontando a complexidade da obra off shore, a deficiência do projeto básico, bem como a ausência de competitividade na licitação. Nada obstante não afastarem a existência de dano, essas ocorrências dificultara a adoção de conduta diversa pelos gestores, justificando a não imputação de débito.
A concordância com esses pontos da análise empreendida na instrução me leva, porém, a discordar da proposta lá formulada. A existência de dano ao erário não é, por si só, suficiente para estabelecer, no que diz respeito ao julgamento de contas, a jurisdição do TCU sobre o fato. Conforme destaquei no parecer anterior, já tive oportunidade de me manifestar anteriormente (Acórdão 2663/2010-TCU-Plenário e Acórdãos 5.047/2010 e 3.265/2010, ambos da Segunda Câmara) e também no Incidente de Uniformização de Jurisprudência discutido no âmbito do TC- Processo 013.967/2012-6, quando defendi o entendimento de que não compete a essa Corte julgar contas de particulares contratados pela Administração e que não exerçam nenhuma função pública, tendo em vista que a obrigação de prestar contas se dirige apenas àqueles a quem foram confiados recursos públicos a serem aplicados em benefício da sociedade.
O particular contratado pela Administração Pública para, em troca de contraprestação financeira, simplesmente lhe fornecer produtos, prestar serviços ou executar obras, de forma nenhuma atua incumbido da gestão pública, traduzida esta nas ações previstas no artigo 70, parágrafo único, da CF: utilizar, arrecadar, guardar, gerenciar ou administrar dinheiros, bens e valores públicos; utilizar, arrecadar, guardar, gerenciar ou administrar dinheiros, bens e valores pelos quais a União responda; ou em nome da União, assumir obrigações de natureza pecuniária. E se não há essa delegação, não há, evidentemente, que se falar em contas ou em obrigação de prestar contas do particular contratado. 
Assim, como o particular contratado pela Administração Pública não tem contas a serem julgadas pelo TCU, sua responsabilização por dano ao erário pode se dar de duas formas (1ª) o dano ao erário foi causado pela atuação concorrente do particular contratado com quem tenha atuado no caso incumbido da gestão pública e (2ª) o dano ao erário foi causado exclusivamente pela atuação do particular contratado, como entende a unidade técnica por meio do encaminhamento proposto.
Na forma de responsabilização considerada pela unidade técnica, a responsabilidade pelo dano ao erário deve recair exclusivamente sobre o consórcio contratado. No entanto, configurada essa hipótese, a tomada de contas especial, instituto que serve exclusivamente à avaliação da gestão pública ante a ocorrência de um dano, não é o instrumento adequado para que se busque a recomposição do erário, cabendo à Administração Pública, nessa hipótese, promover as medidas administrativas ou judiciais cabíveis visando ao ressarcimento do prejuízo sofrido.
Ante o exposto, manifesto-me contrário à proposta da unidade técnica, por entender que este processo deva ser arquivado por ausência de pressuposto para sua constituição e desenvolvimento válido e regular, nos termos do art. 212 do RI/TCU, sem prejuízo de que o órgão de origem seja comunicado que a decisão nesses termos proferida não cancela o débito apurado nos autos e que, por conseguinte, deverá adotar as medidas necessárias, administrativas ou judiciais, visando ao ressarcimento dos cofres públicos."
4.	De todo modo, após a inclusão do processo na pauta de julgamento em 2/12/2020, o Consórcio Areia Branca teria apresentado o seu derradeiro Memorial à Peça 169 no sentido de que a unidade técnica não teria promovida a efetiva análise sobre os indicados argumentos de defesa, tendo sido proferido, então, o Despacho à Peça 170 no sentido de determinar o retorno do feito à SeinfraPortoFerrovia para o necessário aprofundamento sobre os aludidos argumentos na defesa.
5.	Por conseguinte, após a análise final do feito, o Auditor Federal Ricardo de Abreu Resende lançou o seu parecer conclusivo à Peça 186, com a anuência do dirigente da SeinfraPortoFerrovia (Peça 187) , nos seguintes termos:
" (...) HISTÓRICO
3. A obra em referência compreendeu a ampliação da plataforma do Terminal Salineiro de Areia Branca/RN, tendo como objeto o aumento da capacidade de armazenamento, da extensão do deque e do cais de atracação de barcaças, a fim de possibilitar a atracação simultânea de duas embarcações de até 2500t. Além disso, previu-se a instalação de um novo descarregador de barcaças com capacidade de 650t/h e o aumento da capacidade do sistema transportador.
4. Com a finalidade de iniciar o empreendimento, a Companhia Docas do Rio Grande do Norte (Codern) lançou o Convite 29/2006, que tinha como objeto a contratação de empresa de consultoria para a elaboração e desenvolvimento de projeto executivo para ampliação do cais de barcaças e da plataforma do terminal. A empresa Hidrotopo Consultoria e Projetos Ltda. venceu o certame e celebrou o Contrato 1/2007 (TC Processo 012.903/2011-6, peça 92, p. 20-22) em janeiro de 2007, tendo concluído os serviços em agosto desse mesmo ano. 
5. Para a execução da obra, a Codern procedeu, em outubro de 2009, à Concorrência 23/2009, a qual teve como único participante o Consórcio Areia Branca, formado pelas empresas Carioca Christiani-Nielsen Engenharia S.A., Construtora Queiroz Galvão S.A. e Constremac Construções Ltda. Ainda em outubro de 2009, a Codern solenizou o Contrato 12/2009 (TC Processo 012.903/2011-6, peça 40) com o referido grupo. A obra foi inicialmente contratada no valor de R$ 174.855.198,38, mas com os dois aditivos (TC Processo 012.903/2011-6, peças 32 e 34) , o valor final alcançou R$ 218.555.456,83, o que correspondeu a um aumento de 24,992%. 
6. A obra foi fiscalizada por este Tribunal no período de 9/5 a 17/6/2011. No relatório de auditoria (TC Processo 012.903/2011-6, peça 55) , a equipe registrou os seguintes indícios de irregularidade: i) projeto básico deficiente; ii) sobrepreço de R$ 21.684.330,04 (11%) , decorrente de preços excessivos frente ao mercado; iii) inclusão de parcela referente ao IRPJ e CSLL na composição do BDI; iv) inexistência dos critérios de aceitabilidade de preços unitário e global; e v) deficiência na apresentação das informações constantes da planilha orçamentária do edital.
7. Em relação ao projeto básico, a equipe de fiscalização identificou os seguintes problemas (TC Processo 012.903/2011-6, peça 55, p. 11-22) : a) ausência de estudos prévios de sondagens geológicas e de estudos de altura máxima de onda; b) ausência de estudo sobre o empuxo ativo das células de contenção; c) divergência entre as batimetrias que fundamentaram o projeto básico e o projeto executivo; d) ausência de projetos arquitetônicos e projetos complementares de instalações prediais; e) ausência de memórias de cálculo de serviços integrantes da planilha orçamentária; f) insuficiência do projeto do descarregador de barcaças; e g) inexistência de projeto para o sistema de proteção catódica.
8. Quanto ao sobrepreço, a fiscalização da Unidade Técnica constatou no Contrato 12/2009 preços excessivos frente ao mercado no valor de R$ 21.684.330,04 (11% acima do valor de referência) nos serviços 2.6 - cravação de estacas prancha; 2.8 - dragagem/enchimento das células; e 2.9 - enrocamento de pedra, transporte e despejo (TC Processo 012.903/2011-6, peça 55, p. 22-32) .
9. No serviço 2.6 - cravação de estacas prancha, verificou que os preços dos insumos estavam acima dos valores de referência, o que resultou em sobrepreço de R$ 6,44 milhões.
10. Quanto ao serviço 2.8 - dragagem/enchimento das células, a auditoria apontou que no insumo 1006031 - estrutura para dragagem/enchimento constava o item 8801641 - equipe de mergulho, com custo horário de R$ 471,47 e utilização de 16h por dia, tempo considerado excessivo pela fiscalização. Além disso, o relatório de auditoria ressaltou que não foi informada a função da equipe de mergulho na execução do serviço de dragagem/enchimento das células com areia.
11. Na composição de referência, a equipe de auditoria registrou o total de quatro horas por dia de atividade de mergulho (25% do que estava na planilha do contrato) , considerando-se eventual necessidade de uso dessa atividade por curtos períodos de tempo, uma vez que o serviço de dragagem não exige supervisão constante no fundo do mar. Com os ajustes descritos, além da adoção dos preços referenciais do Sinapi, constatou-se sobrepreço de R$ 2,40 milhões.
12. Já em relação ao item 2.9 - enrocamento de pedra, transporte e despejo, constatou-se que a planilha orçamentária possuía a composição auxiliar 1006640 - equipe de serviços, cujo coeficiente de utilização original, na ocasião da assinatura do contrato, era 0,147834 dia/m³, valor obtido a partir da divisão do número de dias necessários para execução do serviço (165 dias) , pelo volume de serviço (1.120 m³ no contrato original) .
13. Após o primeiro termo aditivo, o volume de serviços foi alterado de 1.120m³ para 7.287m³ (acréscimo de 550%) e, após o segundo termo aditivo, o período de execução do contrato foi ampliado em aproximadamente 270 dias, sem ocorrer alterações no referido coeficiente.
14. Considerando a metodologia original de cálculo, o coeficiente e os novos valores de volume de enrocamento e prazo de execução do serviço, a equipe de auditoria estimou o coeficiente de 0,0597 dia/m³ para a composição auxiliar (165+270 = 435 dias dividido por 7.287m³) . Aplicando-se esse novo coeficiente e utilizando-se os valores referenciais do Sinapi, obteve-se valor de sobrepreço de R$ 12,84 milhões.
15. Para o achado de projeto básico deficiente, a equipe de auditoria propôs a realização de oitiva da Codern, e para o achado de sobrepreço, a equipe propôs a realização de oitivas da Codern e do consórcio contratado. Para as demais irregularidades, o relatório de fiscalização sugeriu cientificar a autoridade portuária da necessidade de corrigir, em futuras licitações, as impropriedades observadas na licitação das obras. 
16. No entanto, o Acórdão 2519/2011-TCU-Plenário, de relatoria do Ministro Aroldo Cedraz, determinou a oitiva da autoridade portuária, para que se pronunciasse sobre os indícios de irregularidade no projeto básico, e para que o consórcio apresentasse esclarecimentos acerca do sobrepreço quantificado durante a fiscalização.
17. O exame das manifestações apresentadas (TC Processo 012.903/2011-6, peça 99) mostrou que a Codern e o Consórcio Areia Branca não lograram êxito em explicar por completo as deficiências do projeto básico e o sobrepreço apontado. No que diz respeito a esse último, os argumentos apresentados pela Codern e pelo consórcio executor resultaram na revisão dos valores de sobrepreço de R$ 21,7 milhões para R$ 19,7 milhões.
18. O Acórdão 1860/2014-TCU-Plenário converteu o processo de auditoria em tomada de contas especial e autorizou diligências e citações em razão do sobrepreço (subitem 9.1) , bem como a audiência dos responsáveis, para apresentar razões de justificativa pela aprovação dos serviços de elaboração do projeto básico com ausência de elementos essenciais (subitem 9.2) . 
19. Nesse sentido, já no bojo deste processo, na instrução à peça 20, o total de superfaturamento foi quantificado em R$ 19,66 milhões (em valores históricos) nos serviços 2.6 - cravação de estacas prancha; 2.8 - dragagem/enchimento das células; e 2.9 - enrocamento de pedra, transporte e despejo. 
20. Além disso, verificou-se que os preços unitários contratados dos serviços 2.6 - cravação de estacas prancha e 2.8 - dragagem/enchimento das células eram superiores aos do orçamento base da licitação e aos de referência da unidade técnica. Com efeito, a reponsabilidade pela irregularidade foi atribuída aos gestores que aprovaram o orçamento base da licitação e aos gestores que aprovaram a proposta orçamentária do consórcio executor dos serviços.
21. Quanto ao superfaturamento no item 2.9 - enrocamento de pedra, transporte e despejo, mensurado em R$ 12.435.567,00 (não atualizado) , foram responsabilizados e citados os membros da comissão de fiscalização por não analisarem de forma diligente o significativo aumento do quantitativo desse serviço (550%) sobre o equilíbrio econômico financeiro do contrato, bem como os signatários do termo aditivo por considerarem tal análise aceitável para a majoração do contrato.
22. Em seguida, na instrução de mérito de 23/7/2017 (peça 115) , foram examinadas as alegações de defesa apresentadas em face do superfaturamento dos três serviços acima, bem como as razões de justificativas trazidas em virtude de impropriedades no projeto básico.
23. Quanto ao superfaturamento, reforçou-se na análise supracitada o entendimento de que o orçamento base da licitação já continha sobrepreço nos serviços 2.6 - cravação de estacas prancha e 2.8 - dragagem/enchimento das células, e que esse sobrepreço teria sido majorado a partir da contratação da obra, conforme demonstrado na tabela a seguir:
		2.6 - cravação de estacas prancha
	2.8 - dragagem e enchimento das células

	Referência SeinfraPorto
	R$ 925,66
	R$ 76,63

	Orçamento Base
	R$ 1.088,71
	R$ 90,85

	Contrato 12/2009
	R$ 1.129,96
	R$ 95,40

24. Acerca do serviço 2.9 - enrocamento de pedra, transporte e despejo -, manteve-se superfaturamento de R$ 12.435.567,00 (não atualizado) .
25. Ademais, foi proposto o acolhimento das alegações de defesa dos responsáveis em relação ao débito apurado e a rejeição das alegações de defesa das empresas integrantes do Consórcio Areia Branca (peça 115) .
26. Ato contínuo, a contratada requereu oportunidade para ofertar manifestação acerca das conclusões inseridas na instrução da unidade técnica (peças 118 e 126) . 
27. Nesse sentido, o pedido foi deferido pelo Ministro Relator mediante despacho (peça 133) e nova documentação foi juntada às peças 146, 149 a 155 pelo consórcio construtor.
28. Em seguida, foi elaborada instrução de mérito de 1/11/2019 (peça 163) , como objetivo de analisar os documentos recebidos da empresa Hidrotopo Consultoria e Projetos Ltda. e do Consórcio Areia Branca.
29. No tocante às alegações de defesa do consórcio, foi demonstrado erro formal da unidade técnica ao calcular o sobrepreço. No caso, houve falha na somatória de valores na composição de preços do serviço do item 2.9 - enrocamento de pedra, transporte e despejo, que já foi corrigida.
30. Ademais, diversas justificativas foram expostas com a finalidade de elidir o sobrepreço nos serviços impugnados. 
31. Quanto ao superfaturamento nos itens 2.6 - cravação de estacas e 2.8 - dragagem e enchimento de células, não foram apresentados argumentos capazes de alterar o entendimento desta Unidade Técnica disposto na instrução à peça 115, permanecendo o superfaturamento de R$ 1.856.756,03 e de R$ 2.348.020,78, respectivamente (valores não atualizados) (peça 161) .
32. Concernente aos serviços de enrocamento, foi acatada a utilização de duas balsas, de gabiões maiores e de um guindaste com a capacidade de 180t. Entretanto, foi rejeitada a utilização de duas equipes de serviço, haja vista a não comprovação pelo consórcio da utilização da grande quantidade de equipamentos e de mão de obra. 
33. Com os devidos ajustes, o superfaturamento neste serviço caiu de R$ 11.801.539,16 para R$ 10.206.208,45 (não atualizado) (peça 161) .
34. Desse modo, após as duas análises de mérito acima, subsistiram os seguintes superfaturamentos nos serviços 2.6 - cravação de estacas prancha; 2.8 - dragagem/enchimento das células; e 2.9 - enrocamento de pedra, transporte e despejo:
	Item
	Descrição
	Und
	Qnt
	Valores Contrato
	Valores de Referência
	Superfat. (R$) (com BDI - 34,75%) 

					Custo Unit. (R$) 
	Total (R$) 
	Custo Unit. (R$) 
	Total (R$) 
	
	2.6
	Cravação de estacas
	m
	17.517,50
	1.129,96
	19.794.074,30
	1.051,30
	18.416.147,75
	1.856.756,03

	2.8
	Dragagem e Enchimento das Células
	m³
	94.959,20
	95,40
	9.059.107,68
	77,05
	7.316.606,36
	2.348.020,53

	2.9
	Enrocamento de pedra, transporte e despejo
	m³
	7.287,00
	2.625,05
	19.128.739,35
	1.585,64
	11.554.558,68
	10.206.208,45

	Total
	14.410.985,01

EXAME TÉCNICO 
35. Após as análises de mérito do presente processo, o Ministro Relator André Luís de Carvalho, diante de nova documentação que poderia justificar as irregularidades apontadas, em respeito aos princípios da ampla defesa e da busca da verdade material, determinou o retorno dos autos a esta Unidade Técnica para análise dos seguintes pontos adicionais (peça 170) : 
a) existência de acervo fotográfico e de composição de custos unitário tendente a comprovar a utilização do martelo hidráulico, em vez do martelo pneumático, nas obras do Terminal Salineiro de Areia Branca e nas demais adotadas como parâmetro de comparação para o cálculo do sobrepreço no presente processo; 
b) necessidade de utilização do guindaste montado sobre o cantitravel em face da singularidade dos serviços realizados no Terminal Salineiro de Areia Branca; 
c) comprovantes das consultas promovidas junto aos fabricantes dos martelos pneumáticos tendentes a atestar a sua indisponibilidade no território brasileiro; 
d) inconsistência no cálculo do sobrepreço decorrente da inclusão do guindaste, com a capacidade para até 180 toneladas, somente na composição de custos unitários para o item 2.9, sem considerá-lo, todavia, na composição de custos unitários para o item 2.6;
e) cópia dos diários de obra tendentes a comprovar a participação de oito mergulhadores na execução dos serviços de dragagem e enchimento de células (item 2.8) ; 
f) participação de duas equipes na concomitante execução dos serviços de enrocamento de pedra, transporte e despejo (item 2.9) , com uma equipe na frente de trabalho do cantitravel e a outra na frente de trabalho da balsa; e 
g) justificativa no sentido de que a redução no coeficiente de produtividade para os serviços previstos nos termos aditivos ao Contrato 12/2009 decorreria da redução do prazo de execução dos aludidos serviços.
36. Com efeito, por meio dos memoriais acostados às peças 169 e 172 a 183, o Consórcio Areia Branca insurgiu-se contra as conclusões e propostas de encaminhamento da instrução de 1/11/2019 (peça 163) , haja vista a existências de pontos que, em seu entendimento, ainda careceriam de esclarecimento e análise.
37. Tendo em vista a correlação entre os temas, os sete itens acima serão agrupados em quatro tópicos de análise, quais sejam: martelo hidráulico, guindaste de 180 toneladas montado sobre o cantitravel, equipes de mergulho e coeficiente de produtividade dos serviços.
I. Análise relativa ao martelo hidráulico (itens 'a' e 'c') 
38. Cabe destacar, inicialmente, que o equipamento 'Bate Estacas' (código 7001617 da CPU de referência) , cujo custo unitário foi obtido a partir do código I7959 - Martelo Pneumático do sistema referencial da Seinfra/CE, é relevante formador de preço do serviço 2.6 - Cravação de estacas prancha do orçamento paradigma, por meio das composições auxiliares 1006637 - Equipe Cantitraveller e 1006638 - Montagem Cantitraveller (peças 159 e 161) .
39. Ademais, verifica-se que o custo total paramétrico obtido pela composição de referência para cravação de estaca prancha foi de R$ 1.051,30/metro, contra R$ 1.129,96/metro do orçamento contratado, totalizando, para o quantitativo de 17.517,50 metros e para o BDI de 34,75%, um superfaturamento de R$ 1.856.756,03 (peça 161) , consoante dados entabulados adiante:
Tabela 3 - Superfaturamento: cravação de estaca prancha
	Item
	Descrição
	Und
	Qnt
	Valores Contrato
	Valores de Referência
	Superfat. (R$) (com BDI - 34,75%) 

					Custo Unit. (R$) 
	Total (R$) 
	Custo Unit. (R$) 
	Total (R$) 
	
	2.6
	Cravação de estacas
	m
	17.517,50
	1.129,96
	19.794.074,30
	1.051,30
	18.416.147,75
	1.856.756,03

Fonte: peça 161
40. Diante desses elementos, o consórcio construtor contrapõe o argumento da Unidade Técnica de que o martelo pneumático teria aplicabilidade em outras obras portuárias, como as do Terminal de Passageiro de Natal.
41. Com efeito, apresenta acervo fotográfico que caracterizaria a utilização do martelo hidráulico no empreendimento, assim como em quatro outros correlatos: Porto de Sepetiba, Porto de Vila Conde, Porto de Campos e Porto de Manaus 	(peça 169, p. 5) .
42. Além disso, alega que outras três obras utilizadas como paradigma pela Unidade Técnica para demonstrar a utilização do martelo pneumático, o Terminal de Passageiros de Fortaleza, Porto do Rio de Janeiro e Porto de Suape, também não seriam pertinentes (peça 169, p. 6) .
43. De acordo com a contratada, o primeiro empreendimento teria utilizado, na realidade, martelo hidráulico, conforme composição de preço unitário contratada. Já o segundo não poderia ser utilizado como referência por não ter sido realizado. Por fim, no Porto de Suape, os serviços de cravação teriam sido executados considerando estacas pré-moldadas em concreto e não com camisas metálicas (peça 169, p. 6-7) .
44. Complementa, ainda, que tomando-se como base as premissas do Novo Sicro (peça 154, p. 23) , chegar-se-ia a um custo de referência de R$	1.116,56/m, inferior ao ofertado pelo Consórcio em licitação (R$ 1.129,96/m) , elidindo o sobrepreço imputado (peça 169, p. 8-9) .
45. Ademais, traz à baila cópia de cotação realizada por uma das empresas consorciadas para efeito de elaboração da proposta comercial submetida à Codern, a qual indicaria a consideração do equipamento para oferta de preço e execução do contrato (peça 169, p. 9 e 37-42) .
46. No documento acostado à peça 172, páginas 6 e 7, o consórcio reforça os argumentos acima e repisa as justificativas sobre a indisponibilidade do martelo pneumático no Brasil. Nesse sentido, destaca o parecer técnico das peças 151 e 154, que demonstrariam o cenário do mercado brasileiro à época e comprovariam a eficiência e exequibilidade do martelo hidráulico de acordo com dados e características da obra objeto do contratual.
47. Finalmente, assevera que teria comprovado a efetiva utilização do martelo hidráulico na execução do Contrato 12/2019.
Análise da SeinfraPortoFerrovia
48. De fato, procede a argumentação do consórcio de que o martelo hidráulico se mostra um equipamento mais adequado e usual do que o pneumático para cravação de estacas prancha em obras marítimas de grande porte.
49. Conforme gráfico de eficiência dos tipos de martelos de cravação em diferentes estacas apresentado no parecer técnico da empresa Geomec-Biosonda (peça 151, p. 18) , extraído do 3º Workshop de Cravação com Martelo Hidráulico (https://www.abms.com.br/wp-content/uploads/2013/11/3-Workshop-Cravacao-com-Martelo-Hidraulico-Sergio-Paraiso.pdf ) , o desempenho (energia líquida transferida nas estacas) dos martelos hidráulicos comparativamente aos pneumáticos, especificamente nas estacas de aço, é superior.
50. Além disso, consoante acervo fotográfico (peça 154, p. 16, e 174) e trecho da Revista Manutenção e Tecnologia - Construção Portuária (peça 184, p. 22) , constata-se que, de fato, foi utilizado o martelo hidráulico na execução da obra. 
51. Desse modo, deve-se proceder à correção do orçamento paradigma, substituindo o martelo pneumático ('bate estacas') pelo martelo hidráulico, assim como removendo o insumo compressor de ar.
52. Considerando as duas cotações para locação de martelos hidráulicos nos valores de R$ 818,18/hora (R$ 180.000,00/220 horas) e R$ 863,64/hora (R$ 190.000,00/220 horas) (peça 169, p. 37 a 42) , verifica-se a elisão do superfaturamento. Com efeito, em razão da ausência de preços referenciais para o equipamento em sistemas oficiais, ao se adotar excepcionalmente para o caso concreto a média dos valores paramétricos acima para o martelo hidráulico (R$ 826,06/hora) , o custo total da CPU paradigma para o serviço de cravação de estacas pranchas passa a ser R$ 1.472,75/metro contra R$ 1.129,96/metro do orçamento contratado.
53. De modo a reforçar a análise acima, visando aferir subsidiariamente a regularidade ou não dos preços contratados, ao se adotar o valor do equipamento E9072 - Martelo Hid. vib. c/ power pack do Novo Sicro, retroagido de janeiro de 2017 para data-base de outubro de 2009, na monta de R$ 403,58/hora, conforme apresentado pela contratada na peça 177, embora não seja metodologia adequada devido ao longo lapso temporal, constata-se a equivalência marginal entre cifras examinadas.
54. Deveras, empregando-se tal montante, o custo unitário da composição de referência passa a ser R$ 1.116,55/metro contra R$ 1.129,96/metro do avençado, caracterizando uma diferença de apenas 1,20%, que poderia ser explicada pela diferença entre as datas base.
55. Destarte, afasta-se o superfaturamento do serviço 2.6 - Cravação de estacas prancha.
II. Análise relativa ao guindaste de 180 toneladas montado sobre o cantitravel (itens 'b' e 'd') 
56. Ressalta-se, de início, que a eventual inclusão do equipamento em tela correlaciona-se diretamente com o custo unitário paramétrico do serviço 2.9 - Enrocamento de pedra, transporte e despejo, notadamente com a composição auxiliar 1006640 - Equipe de serviços (peça 161) .
57. Com efeito, segundo o consórcio contratado, o guindaste de 180 toneladas montado sobre cantitravel deveria ser considerado em razão das características do equipamento, dos serviços executados e das peculiaridades da obra. Nesse sentido, elenca os seguintes pontos: maior alcance em virtude das adversidades do local, impossibilidade de alterações de mobilização e preservação da distância de segurança em relação a estruturas presentes no local da obra (peça 172, p. 10) . 
58. Além disso, argumenta que garantiria maior eficiência ao processo e dispensaria a necessidade de outros equipamentos (peça 169, p. 9) .
59. Além disso, a contratada destaca que a análise desta Unidade Técnica não teria considerado o parecer técnico da peça 154, em especial o trecho a seguir (peça 169, p. 9) :
O guindaste montado sobre o cantitravel garante maior eficiência ao processo, pois não há necessidade de se deslocar outros equipamentos. O raio e as dimensões do guindaste sobre cantitravel foram dimensionados para a situação de maior esforço, de tal forma que pudesse ter maior capacidade instalada e pudesse ser utilizado em diversas frentes, evitando a mobilização de outros guindastes para a ilha (com ganho de eficiência e segurança, devido às severas restrições de mobilização de um equipamento em alto mar) .
60. Relata, ainda, que, apesar de o equipamento não sofrer com as oscilações marítimas, a situação de maior esforço delineada estaria vinculada à necessidade de um maior raio de inclinação para lançamento e disposição de material, fazendo com que houvesse necessidade de utilização de um equipamento de maior capacidade e envergadura, evitando instabilidade quando da execução daquelas atividades. Dessa forma, a instabilidade não estaria relacionada às oscilações de maré, mas à própria dinâmica do serviço (peça 160, p. 10) .
61. Além desses aspectos, destaca que, devido à existência de outros conjuntos de equipamentos no local, deveria ser observada uma distância mínima de segurança entre eles, conforme estabelecido no plano de rigging - plano de estabilidade do guindaste (peça 160, p. 10) .
62. Finalmente, assevera que o guindaste em epígrafe teria sido, de fato, utilizado na obra (peça 172, p. 10) .
63. Além do mais, o consórcio explana que, não obstante parte de suas considerações tenham sido acatadas, a composição auxiliar 1006640 - Equipe de serviços somente teria sido atualizada no serviço 2.9 - Enrocamento de pedra, transporte e despejo, permanecendo com o valor original no item 2.6 - Cravação de estacas prancha (peça 169, p. 14) .
64. Dessa forma, o valor final de superfaturamento consideraria valores distintos para a mesma CPU auxiliar (peça 169, p. 14) .
Análise da SeinfraPortoFerrovia
65. Quanto aos argumentos apresentados, verifica-se que o consórcio pouco inova em relação às suas manifestações anteriores. Novamente não demonstra objetiva e tecnicamente, com base em cálculos dos esforços solicitados e nos manuais técnicos de cada equipamento, a necessidade do guindaste de 180 toneladas e a inaplicabilidade do de 75 toneladas.
66. Contudo, tendo em vista a comprovação da utilização de guindastes de maior porte sobre cantitravel na obra (na realidade, três guindastes montados sobre cantritravel) por meio do acervo fotográfico acostado à peça 149, p. 23, e à peça 179, além das considerações trazidas na Revista Manutenção e Tecnologia - Construção Portuária sobre a utilização de guindastes de até 350 toneladas na obra (peça 184, p. 22) , assim como considerando o já reduzido superfaturamento (na casa de 1% após as correções deste tópico e do anterior) e a amostra de apenas 29,6% do total do contrato para a análise dos preços, excepcionalmente para este caso concreto, considera-se sanada a irregularidade em tela.
67. Todavia, salienta-se que, em regra, a simples comprovação da utilização de determinado equipamento não é motivo suficiente para sua consideração na composição de referência. Com efeito, mostra-se necessário que ele seja condizente e compatível com as premissas dos projetos básico e executivo, assim como dos orçamentos inicialmente adotados. Em sendo necessário utilizar outro equipamento com especificações diversas, que impliquem alterações nas composições de preço originais, faz-se necessária a celebração de termo aditivo registrando tais condições.
68. No que concerne à não atualização da composição auxiliar 1006640 - Equipe de serviços no serviço 2.6 - Cravação de estacas prancha, assiste razão à contratada.
69. Deveras, existia no orçamento de referência dois custos unitários diferentes para a mesma composição auxiliar.
70. Desse modo, procede-se à correção das composições de custo unitário tanto do serviço 2.6 - Cravação de estacas prancha, quanto do 2.9 - Enrocamento de pedra, transporte e despejo, chegando-se, respectivamente, aos custos unitários de R$ 1.522,73/m (contra R$ 1.129,96/m contratado) e R$ 1,705,84/m³ (contra R$ 2.625,05/m³ contratado) (peça 185) .
III. Análise relativa às equipes de mergulho (itens 'e' e 'f') 
71. Preliminarmente, ressalta-se que a equipe de mergulho consiste em relevante insumo (8801641 - Equipe de mergulho) da composição auxiliar 1006031 - Estrutura para dragagem/enchimento, única rubrica do serviço 2.8 - Dragagem/enchimento das células.
72. Nesse sentido, o consórcio explana que, embora a CPU seja única (2.8 - Dragagem/enchimento das células) , o serviço de dragagem seria distinto do de enchimento de células (peça 172, p. 8) .
73. Com efeito, na primeira atividade verificar-se-ia o seguinte ciclo de produção: deslocamento dos mergulhadores até a área de dragagem delimitada pelo Instituto Brasileiro do Meio Ambiente e dos Recursos Naturais Renováveis (IBAMA) , distante cerca de uma milha náutica do Porto Ilha, conforme Licença de Instalação (LI) 653/2011; inspeção do bioma marinho na região previamente à execução da dragagem, de modo a identificar e preservar a integridade da fauna existente; e mobilização da equipe no local até a realização da carga da draga, de modo a eventualmente intervir em sua operação para assegurar o perfeito desenvolvimento da atividade (peça 154, p. 29-31) . 
74. Já a atividade de enchimento de células caracterizar-se-ia pelas seguintes etapas: após o carregamento da draga, retorno da equipe à ilha para apoio na montagem de tubulação, atracação da balsa e inspeção de células; inspeção visual submersa para garantir a estabilidade da cortina de pranchas e da estrutura interna da ilha durante o período de enchimento das células; e retorno ao local de dragagem para novo ciclo de atividades (peça 154, p. 32 e 33) .
75. Além disso, a contratada argumenta que o referido serviço seria regido pela Norma da Autoridade Marítima para Atividades Subaquáticas da Marinha do Brasil (Normam 15/DPC) e pela Norma Regulamentadora 15 do antigo Ministério do Trabalho e Emprego (NR 15) , as quais estabeleceriam os quantitativos mínimos da equipe de acordo com o tipo de mergulho, profundidade e local, bem como o limite de quatro horas submerso em ciclos diferenciados para atividade, haja vista o período de descompressão (peça 154, p. 34) . 
76. Nesse sentido, cada equipe deveria ser composta por dois mergulhadores, um supervisor e um mergulhador salva-vidas e não poderia permanecer submersa durante o turno inteiro de trabalho de 8 horas (peça 154, p. 34) .
77. Em decorrência disso, o consórcio seria obrigado a ter duas equipes simultâneas embarcadas que se alternavam do seguinte modo: uma em mergulho, composta de dois mergulhadores submersos, conforme regramento; e outra em descompressão/repouso na superfície (peça 154, p. 34-35) . 
78. Ademais, devido ao regime de trabalho embarcado de 15 por 15, isto é, de 15 dias de trabalho e de 15 dias de folga, além das duas equipes embarcadas, deveriam ser consideradas duas outras em terra (peça 154, p. 35) . 
79. De modo a subsidiar tais argumentos, a contratada apresenta diários de obra em cujo conteúdo seria possível aferir a mobilização de quatro mergulhadores, dois supervisores e dois salva vidas (peça 154, p. 34, peça 155 e peça 172, p. 8) .
Análise da SeinfraPortoFerrovia
80. Inicialmente, diante dos argumentos expostos pela contratada, constata-se que o Anexo 6 da NR 15, em seu Item 2.10.13.4, assevera o seguinte:
O tempo máximo submerso diário, em mergulhos utilizando ar comprimido, não deverá ser superior a 4 (quatro) horas, respeitando-se, ainda, os seguintes limites: a) Mergulho com Equipamento Autônomo: o tempo de fundo deverá ser mantido dentro dos limites de mergulho sem descompressão, definidos nas tabelas em anexo; b) Mergulho com Equipamento Suprido da Superfície: o tempo de fundo deverá ser inferior aos limites definidos nas tabelas de mergulhos excepcionais em anexo.
81. Portanto, de fato, uma equipe de mergulho não pode passar mais do que quatro horas submersa.
82. Ademais, o Capítulo 4 da Normam 15 estabelece a composição mínima das equipes de mergulho, conforme levantado pelo consórcio construtor.
83. Igualmente, a legislação trabalhista, em especial a Lei 5.811/1972, para atividade offshore, delimita o período máximo de trabalho embarcado de 15 dias e igual período de folga.
84. Destarte, tendo em vista os normativos acima e a necessidade de utilização ou, pelo menos, de disponibilização da equipe de mergulho durante a realização do serviço no turno de trabalho de oito horas, bem como considerando os diários de obra, os quais foram assinados pela fiscalização da Codern e cujos conteúdos evidenciam a mobilização de quatro mergulhadores, dois supervisores e dois salva vidas, acatam-se os argumentos levantados pelo consórcio, bem como precede-se à revisão da CPU paradigma.
85. Nesse sentido, corrigindo-se o referido parâmetro, elide-se o superfaturamento do serviço 2.8 - dragagem/enchimento das células.
86. Além disso, constata-se que superfaturamento total dos três serviços (2.6 - cravação de estacas prancha; 2.8 - dragagem/enchimento das células; e 2.9 - enrocamento de pedra, transporte e despejo) deixa de existir (peça 185) .
IV. Análise relativa ao coeficiente de produtividade dos serviços
87. No despacho de 3/12/2020 (peça 170) , o Ministro Relator determinou que esta Unidade Técnica analisasse as justificativas do Consórcio Areia Branca no sentido de que a redução no coeficiente de produtividade para os serviços previstos nos termos aditivos ao Contrato 12/2009 decorreria da redução do prazo de execução dos aludidos serviços.
88. Com efeito, na instrução 1/11/2021, os coeficientes de produtividade das composições auxiliares 1006640 -Equipe de serviços e 7001609 - Balsa cap. até 1300t, do serviço 2.9 - Enrocamento de pedra, transporte e despejo, foram alterados de 0,0597 dias/m³ (peça 115, p. 45) para 0,0287 dias/m³ (peça 163, p. 12) e de 0,08279 horas/m³ para 0,573624 horas/m³, respectivamente. 
89. De acordo com a análise, o parâmetro em tela deve refletir a razão entre a quantidade total de dias e o quantitativo de fato utilizado. Nesse sentido, à luz dos boletins de medição 16 a 22, que correspondem ao período de 3/3 a 28/9/2011 (peças 18 e 19) , o serviço teria sido realizado em 209 dias e não em 270 dias, como previsto no 2º termo aditivo (peça 163, p. 12) .
90. Dessa forma, ao se dividir os 209 dias e 4.180 horas de execução pelo quantitativo de 7.287 m³, obtiveram-se os coeficientes de produtividade de 0,0287 dias/m³ e 0,573624 horas/m³ para as composições auxiliares 1006640 - Equipe de serviços e 7001609 - Balsa cap. até 1300t, respectivamente.
91. Nesse diapasão, no único trecho em que trata do assunto no memorial acostado à peça 169, a contratada não contesta a alteração procedida, conforme se observa na transcrição abaixo (peça 169, p.23) :
Com relação à alteração do coeficiente de produtividade do equipamento para 0,02868, consigne-se que ela se deu em decorrência da redução do prazo de execução dos serviços, de 270 para 209 dias, conforme destacado pela Equipe de Fiscalização (Peça 163, item 92) , para o que não houve imputação de sobrepreço, apenas ressalva em relação à necessária modificação da composição em decorrência da redução mencionada. 
Nesse sentido, por meio do Parecer de lavra do Prof. Aldo Mattos apresentou-se memória de cálculo prevendo a redução, e as demais premissas anteriormente apontadas, alcançando-se custo unitário de R$ 2.660,59, superior ao preço proposto pelo Consórcio por ocasião da licitação (Peça 154) . 
92. Por outro lado, no documento acostado à peça 172, na última linha da tabela da página 10, o consórcio levanta de forma singela, sem maiores explicações, eventual 'Incompatibilidade do coeficiente adotado para equipamentos rebocadores, aplicados para os equipamentos de balsa e cantitravel.'
Análise da SeinfraPortoFerrovia
93. Apesar de pouco claro e um tanto quanto ininteligível, do que é possível aduzir do argumento apresentado no sentido de que o novo coeficiente seria incompatível com os rebocadores aplicados à balsa e ao cantitravel, não merecem prosperar as razões expostas.
94. Com efeito, o insumo/equipamento rebocador e a composição auxiliar 7001609 - Balsa cap. até 1300t apresentam apropriações distintas para obtenção dos seus respectivos coeficientes. Apesar de o primeiro (rebocador) ser utilizado para movimentação da segunda (balsa) , não é necessário que eles possuam o mesmo tempo de operação, haja vista que o rebocador, ao realizar o deslocamento da balsa, pode ser utilizado para o deslocamento de outro equipamento. Dessa forma, é razoável que apresente um coeficiente menor do que a composição auxiliar 7001609 - Balsa cap. até 1300t.
95. Com relação à análise trazida no memorial acostado à peça 169, como já relatado, a contratada não contestou o cálculo ou alteração dos coeficientes de produtividade das composições auxiliares 1006640 - Equipe de serviços e 7001609 - Balsa cap. até 1300t, do serviço 2.9 - Enrocamento de pedra, transporte e despejo.
96. Contudo, diante da já elisão do superfaturamento ocasionada pela apreciação dos tópicos anteriores, o exame deste item não altera o resultado da análise do débito deste processo. 
CONCLUSÃO
97. Cuidam os vertentes autos de tomada de contas especial (TCE) instaurada em cumprimento ao subitem 9.1 do Acórdão 1860/2014-TCU-Plenário, de relatoria do Min. Aroldo Cedraz, devido a eventual superfaturamento no âmbito do Contrato 12/2009, celebrado entre a Companhia Docas do Estado do Rio Grande do Norte (Codern) e o Consórcio Areia Branca.
98. Após as análises de mérito do presente processo, o Ministro Relator André Luís de Carvalho, diante de nova documentação que poderia justificar as irregularidades apontadas, em respeito aos princípios da ampla defesa e da busca da verdade material, determinou o retorno dos autos a esta Unidade Técnica para análise dos seguintes pontos adicionais apresentados pela contratada (peça 170) : 
a) existência de acervo fotográfico e de composição de custos unitário tendente a comprovar a utilização do martelo hidráulico, em vez do martelo pneumático, nas obras do Terminal Salineiro de Areia Branca e nas demais adotadas como parâmetro de comparação para o cálculo do sobrepreço no presente processo; 
b) necessidade de utilização do guindaste montado sobre o cantitravel em face da singularidade dos serviços realizados no Terminal Salineiro de Areia Branca; 
c) comprovantes das consultas promovidas junto aos fabricantes dos martelos pneumáticos tendentes a atestar a sua indisponibilidade no território brasileiro; 
d) inconsistência no cálculo do sobrepreço decorrente da inclusão do guindaste, com a capacidade para até 180 toneladas, somente na composição de custos unitários para o item 2.9, sem considerá-lo, todavia, na composição de custos unitários para o item 2.6;
e) cópia dos diários de obra tendentes a comprovar a participação de 8 (oito) mergulhadores na execução dos serviços de dragagem e enchimento de células (item 2.8) ; 
f) participação de duas equipes na concomitante execução dos serviços de enrocamento de pedra, transporte e despejo (item 2.9) , com uma equipe na frente de trabalho do cantitravel e a outra na frente de trabalho da balsa; e 
g) justificativa no sentido de que a redução no coeficiente de produtividade para os serviços previstos nos termos aditivos ao Contrato 12/2009 decorreria da redução do prazo de execução dos aludidos serviços.
99. Com efeito, por meio dos memoriais acostados às peças 169 e 172 a 183, o Consórcio Areia Branca insurgiu-se contra as conclusões e propostas de encaminhamento da instrução de 1/11/2019, haja vista a existências de pontos que, em seu entendimento, ainda careciam de esclarecimento e análise.
100. Tendo em vista a correlação entre os temas, os sete itens acima foram agrupados em quatro análises, quais sejam: martelo hidráulico, guindaste de 180 toneladas montado sobre o cantitravel, equipes de mergulho e coeficiente de produtividade dos serviços.
101. A partir exame efetuado, concluiu-se pela procedência das justificativas relativas ao martelo hidráulico (itens 'a' e 'c') , guindaste de 180 toneladas montado sobre o cantitravel (itens 'b' e 'd') e equipes de mergulho (item 'e' e 'f') .
102. Por outro lado, não prosperaram os argumentos concernentes aos coeficientes de produtividade dos serviços (item 'g') .
103. Contudo, considerando as correções necessárias nas composições de preço unitário em razão dos argumentos acatados, o superfaturamento da amostra analisada deixou de existir, passando a configurar um saldo a maior de R$ 182.065,20 do orçamento de referência quando comparado com o contratado.
104. Nesse sentido, levando-se em conta as conclusões e propostas de encaminhamentos da instrução de 1/11/2019 (peça 163) e a elisão do superfaturamento em epígrafe, deixa-se de propor o julgamento pela irregularidade das contas dos responsáveis, assim como de condená-los ao pagamento de débito e multa do art. 57 da Lei 8.443/1992 c/c o art. 267 do Regimento Interno.
105. Todavia, mantém-se a responsabilização dos Srs. Emerson Fernandes Daniel Junior, Gerente de Infraestrutura e Suporte Operacional à época, e Marcio Breno de Lima Paula, membro de comissão de fiscalização à época, por aprovarem os projetos elaborados pela empresa Hidrotopo Consultoria e Projetos Ltda. sem os elementos essenciais previstos em lei, quando deveriam realizar análise mais profunda do projeto e exigir da projetista a reformulação dos estudos juntamente com o fornecimento de toda a documentação exigida no edital do Convite 29/2006, condição que foi de encontro ao art. 6º, inciso IX, alíneas 'a' a 'f', da Lei 8.666/1993.
106. Igualmente, para que sejam adotadas medidas internas com vistas à prevenção de ocorrência de outras semelhantes, permanece a proposta de dar ciência à Codern.
PROPOSTA DE ENCAMINHAMENTO
107. Em face do exposto, submetam-se os autos à consideração superior, propondo-se: 
107.1. com fundamento nos arts. 1º, inciso I, 16, inciso I, 17 e 23, inciso I, da Lei 8.443/1992 c/c os arts. 1º, inciso I, 207 e 214, inciso I, do Regimento Interno, que sejam julgadas regulares as contas dos Srs. Ademar Anderson dos Santos (CPF XXX.465.704-XX) ; Manoel Pascoal Guimarães Neto (CPF XXX.058.904-XX) ; Vinícius Guilherme Cavalcante (CPF XXX.389.354-XX) ; e das empresas Carioca Christiani-Nielsen Engenharia S.A. (CNPJ 40.450.769/0001-26) , Construtora Queiroz Galvão S.A. (CNPJ 33.412.792/0001-60) e Constremac Construções Ltda. (CNPJ 03.998.869/0001-65) , dando-lhes quitação plena;
107.2. com fundamento nos arts. 1º, inciso I, 16, inciso II, 18 e 23, inciso II, da Lei 8.443/1992, c/c os arts. 1º, inciso I, 208 e 214, inciso II, do Regimento Interno, que sejam julgadas irregulares as contas dos Srs. Emerson Fernandes Daniel Júnior (CPF XXX.212.814-XX) e Marcio Breno de Lima Paula (CPF XXX.997.264-XX) ;
107.3. aplicar aos Srs. Emerson Fernandes Daniel Júnior (CPF XXX.212.814-XX) e Marcio Breno de Lima Paula (CPF XXX.997.264-XX) , individualmente, a multa prevista no art. 58, inciso II, da Lei 8.443/1992 c/c o art. 268, inciso II, do Regimento Interno do Tribunal de Contas da União, por terem aprovado os projetos elaborados pela empresa Hidrotopo Consultoria e Projetos Ltda. sem os elementos essenciais previstos em lei, em afronta ao art. 6º, inciso IX, alíneas 'a' a 'f', da Lei 8.666/1993, fixando-lhes o prazo de 15 (quinze) dias, a contar das notificações, para comprovarem, perante o Tribunal (art. 214, inciso III, alínea 'a', do Regimento Interno) , os recolhimentos das dívidas aos cofres do Tesouro Nacional, atualizadas monetariamente desde a data do presente acórdão até a dos efetivos recolhimentos, se forem pagas após o vencimento, na forma da legislação em vigor;
107.4. dar ciência à Codern, com fundamento no art. 9º, inciso I, da Resolução-TCU 315, de 2020, que:
a) a delegação de atribuições a funcionários sem verificação de sua capacidade técnica para desempenho da função, identificada na Concorrência 23/2009, afronta o dever da companhia de agir com o devido zelo e diligência insculpidos no art. 6º, inciso IX, alíneas 'a' a 'f', da Lei 8.666/1993; e 
b) a análise deficiente realizada do projeto básico fornecido pela projetista vai de encontro à necessidade de diligência dos agentes administrativos quando atuam na defesa dos interesses do erário e ao art. 6º, inciso IX, alíneas 'a' a 'f', da Lei 8.666/1993; 
107.5. autorizar, desde logo, nos termos do art. 28, inciso II, da Lei 8.443/1992, a cobrança judicial das dívidas caso não atendida as notificações; 
107.6. autorizar, com fundamento no art. 26 da Lei 8.443/1992 c/c o art. 217 do Regimento Interno, o parcelamento da dívida em até trinta e seis parcelas mensais e sucessivas, desde que solicitado pelos responsáveis e o processo não tenha sido remetido para cobrança judicial, fixando o vencimento da primeira parcela em quinze dias, a contar do recebimento da notificação, e o das demais a cada trinta dias, devendo incidir sobre cada parcela os correspondentes encargos legais, na forma prevista na legislação em vigor, esclarecendo aos responsáveis que a falta de pagamento de qualquer parcela importará no vencimento antecipado do saldo devedor (art. 217, § 2º, do RITCU) ; e
107.7. informar aos responsáveis do acórdão que vier a ser proferido, destacando que o relatório e o voto que fundamentam a deliberação ora encaminhada podem ser acessados por meio do endereço eletrônico www.tcu.gov.br/acordaos."
6.	Enfim, por intermédio do Exmo. Sr. Subprocurador-Geral Lucas Rocha Furtado, o MPTCU anuiu parcialmente à aludida proposta da unidade técnica, tendo consignado, então, o seu parecer à Peça 188 nos seguintes termos:
"Manifesto-me de acordo com a proposta da unidade técnica à peça 186, p. 12 e 13, exceto no que diz respeito ao julgamento pela irregularidade das contas dos Srs. Emerson Fernandes Daniel Júnior e Marcio Breno de Lima Paula (item 107.2) , haja vista meu entendimento de que a tomada de contas especial, conforme já sustentei no parecer anterior, peça 167, é instituto que serve exclusivamente à avaliação da gestão pública ante a ocorrência de dano. Uma vez descaracterizado o dano, mas ainda subsistentes irregularidades de outras naturezas, cabe, em face da competência de fiscalização do TCU, a aplicação aos responsáveis da multa prevista no art. 58, da Lei 8.443/1992, sem julgamento de contas, conforme, aliás, fora a proposta original da unidade técnica à peça 163."
7.	Foi promovido o apensamento ao presente feito, contudo, do TC Processo 012.903/2011-6, versando aí sobre a auditoria convertida na presente tomada de contas especial por força do item 9.1 do Acórdão 1860/2014-TCU-Plenário, além do adicional apensamento dos demais processos (TC Processo 012.260/2016-9, TC Processo 028.381/2016-5, TC Processo 012.754/2017-0, TC Processo 023.276/2018-5 e TC Processo 037.059/2018-1) , tratando ali dos pedidos de informação formulados pela Procuradoria da República no Município de Mossoró - RN sobre o andamento processual do presente feito.
É o Relatório.

8.1. Thays Chrystina Munhoz de Freitas (251.382/OAB-SP), entre outros, representando o Consórcio Areia Branca; e
8.2. Sheila da Silva Avanci de Almeida (35119/OAB-SC), entre outros, representando a Hidrotopo Consultoria e Projetos Ltda.

Subprocurador-Geral Lucas Rocha Furtado.

TOMADA DE CONTAS ESPECIAL. COMPANHIA DOCAS DO RIO GRANDE DO NORTE. AMPLIAÇÃO DO TERMINAL SALINEIRO DE AREIA BRANCA. CITAÇÃO. AUDIÊNCIA. ACOLHIMENTO DAS ALEGAÇÕES DE DEFESA DAS CONTRATADAS E DE QUATRO AGENTES PÚBLICOS. EXCLUSÃO NA PRESENTE RELAÇÃO PROCESSUAL. REJEIÇÃO DAS RAZÕES DE JUSTIFICATIVA DE DOIS AGENTES PÚBLICOS. CONTAS IRREGULARES COM A MULTA LEGAL. CIÊNCIA PREVENTIVA E CORRETIVA. COMUNICAÇÃO.

TOMADA DE CONTAS ESPECIAL (TCE)

Secretaria de Fiscalização de Infraestrutura Portuária e Ferroviária (SeinfraPortoFerrovia).

Trata-se de tomada de contas especial autuada a partir da conversão do processo de auditoria (Fiscobras-2011) por força do item 9.1 do Acórdão 1.860/2014 proferido pelo Plenário do TCU, no bojo do TC Processo 012.903/2011-6, diante dos indícios de sobrepreço no Contrato n.º 12/2009 celebrado entre a Companhia Docas do Rio Grande do Norte (Codern) e o Consórcio Areia Branca (constituído por Carioca Christiani-Nielsen Engenharia S.A., Construtora Queiroz Galvão S.A. e Constremac Construções Ltda.) para a ampliação do Terminal Salineiro de Areia Branca - RN sob o valor contratado de R$ 174.855.198,38.
2.	Como visto, foi promovida a citação dos responsáveis pelo cogitado débito sob o valor original de R$ 19.659.796,97 em face dos indícios de sobrepreço nos itens de serviço em cravação de estacas prancha (item 2.6 da planilha orçamentária) , dragagem ou enchimento das células de contenção (item 2.8) e enrocamento de pedra, transporte e despejo (item 2.9) , além da audiência dos responsáveis pela aprovação do item de serviço em elaboração do projeto executivo pela Hidrotopo Consultoria e Projetos Ltda. para a Concorrência n.º 23/2009 sem a documentação complementar necessária, tendo a referida empresa sido previamente contratada para a prestação do aludido serviço a partir do Convite n.º 29/2006.
3.	Por esse prisma, foi autuado o presente processo para apreciar as defesas oferecidas pelo Consórcio Areia Branca e pela Hidrotopo Consultoria e Projetos Ltda., além dos gestores públicos da Codern (Peça 20, p. 7-8) .
4.	Desse modo, após as regulares notificações, os gestores públicos apresentaram as suas alegações de defesa, tendo, em síntese, oferecido os seguintes argumentos: (i) a responsabilidade pelo eventual sobrepreço seria da Hidrotopo Consultoria e Projetos Ltda., e não dos gestores públicos, pois não possuiriam a capacidade técnica necessária para contestar o orçamento estimado para a contratação; (ii) a proposta oferecida pelo Consórcio Areia Branca seria inferior ao valor estimado em face da variação de preços ocorrida entre a data-base do orçamento e a efetiva data de apresentação da proposta; e (iii) seria desarrazoada a exigência de os gestores públicos refazerem os cálculos para confirmar a regularidade, ou não, dos quantitativos apresentados pelo Consórcio Areia Branca no bojo dos termos aditivos ao Contrato n.º 12/2009 (Peças 102-108) .
5.	Por seu turno, o Consórcio Areia Branca apresentou, em síntese, os seguintes argumentos: (i) a singularidade da obra impediria a comparação com os preços do Sistema Nacional de Preços e Índices para a Construção Civil (Sinapi) ; (ii) o suposto percentual para o cogitado sobrepreço seria irrelevante em relação ao valor total da contratação; (iii) insubsistência do débito a partir da compensação dos sobrepreços com os subpreços; (iv) impossibilidade de manutenção do coeficiente de produtividade fixado no contrato inicial em face da alteração da metodologia executiva nos aditivos contratuais.
6.	Enfim, a Hidrotopo Consultoria e Projetos Ltda. apresentou, em resumo, as suas alegações de defesa a partir dos seguintes argumentos: (i) o suposto débito não decorreria das eventuais deficiências identificadas no projeto executivo elaborado pela referida empresa; (ii) a responsabilidade pelo cogitado débito seria do Consórcio Areia Branca, pois o parâmetro de comparação estaria fixado na composição de custos unitários integrante da proposta vencedora, e não do projeto executivo.
7.	Ao discorrer, contudo, sobre os aludidos gestores públicos, a SeinfraPortoFerrovia assinalou que o eventual sobrepreço decorreria de vícios ocultos ou em difícil percepção em face, especialmente, do desconhecimento técnico em relação às obras com alta complexidade e singularidade (Peça 163, p. 3-5) , sem prejuízo de assinalar, todavia, a efetiva responsabilidade de Emerson Fernandes Daniel Júnior e Márcio Breno de Lima Paula pela irregularidade no recebimento do projeto executivo elaborado pela Hidrotopo Consultoria e Projetos Ltda. sem os documentos complementares necessários (Peça 155, p. 4-10) .
8.	De igual sorte, a SeinfraPortoFerrovia evidenciou que não subsistiria a responsabilidade da Hidrotopo Consultoria e Projetos Ltda., nem o cogitado sobrepreço, ao observar, em síntese, que o método de execução para alguns itens de serviço na referida obra de ampliação do terminal salineiro, como previsto pela aludida empresa projetista, seria diferente do método utilizado pelo Consórcio Areia Branca (Peça 163, p. 6-7) .
9.	Ao discorrer, então, sobre o cogitado dano ao erário, a unidade técnica assinalou que os supervenientes elementos comprobatórios acostados pelo Consórcio Areia Branca à Peça 169 comprovariam a necessidade e a efetiva utilização dos itens de serviço, com os materiais, na referida obra em função, especialmente, dos itens de serviço em cravação de estacas prancha (item 2.6) , dragagem ou enchimento das células de contenção (item 2.8) e enrocamento de pedra, transporte e despejo (item 2.9) .
10.	Por esse ângulo, após a análise final do feito (Peça 186) , a SeinfraPortoFerrovia sugeriu o acolhimento das defesas apresentadas pelo Consórcio Areia Branca, além de Ademar Anderson dos Santos, Manoel Pascoal Guimarães Neto, Hanna Yousef Emile Safieh e Vinícius Guilherme Cavalcante, com a regularidade das contas dos aludidos responsáveis, sem prejuízo, todavia, da irregularidade das contas de Emerson Fernandes Daniel Júnior e Márcio Breno de Lima Paula para lhes aplicar a multa prevista no art. 58, II, da Lei n.º 8.443, de 1992, promovendo o envio de ciência preventiva e corretiva sobre as falhas identificadas no presente feito.
11.	Por seu turno, o Parquet especial anuiu parcialmente à aludida proposta da unidade técnica, com a exceção, todavia, para a proposta de julgamento das contas de Emerson Fernandes Daniel Júnior e Márcio Breno de Lima Paula, diante do afastamento do cogitado dano ao erário no presente feito (Peça 188) .
12.	O TCU pode incorporar o parecer da unidade técnica a estas razões de decidir, sem prejuízo, contudo, de promover a exclusão do Consórcio Areia Branca, com a Carioca Christiani-Nielsen Engenharia S.A., Constremac Construções Ltda., Construtora Queiroz Galvão S.A., Hidrotopo Consultoria e Projetos Ltda., além de Ademar Anderson dos Santos, Hanna Yousef Emile Safieh, Manoel Pascoal Guimarães Neto e Vinícius Guilherme Cavalcante, na presente relação processual diante da insubsistência do cogitado dano ao erário desde o início do presente feito.
13.	Bem se vê que, a partir da análise sobre a superveniente documentação apresentada pelo Consórcio Areia Branca, a unidade técnica teria observado que não subsistiria o cogitado dano ao erário em função da comprovação sobre a necessidade e a efetiva utilização dos itens de serviço em martelo hidráulico (em vez do pneumático) , guindaste cantitravel de 180 toneladas (em vez de 75 toneladas) , e equipe com 8 mergulhadores (em vez de 4 mergulhadores) .
14.	Por outro lado, restaria demonstrada a efetiva responsabilidade de Emerson Fernandes Daniel Júnior, como então gerente da Codern, e de Márcio Breno de Lima Paula, como então membro da comissão de fiscalização, em face da aprovação do projeto executivo elaborado pela Hidrotopo Consultoria e Projetos Ltda. sem a necessária documentação apta, todavia, a justificar as composições de custos unitários, a exemplo das memórias de cálculo e dos desenhos arquitetônicos, nos termos do item 1.4 do termo de referência ao Convite n.º 29/2006 (Peça 92 do TC Processo 012.903/2011-6) .
15.	Diante dessas circunstâncias, os referidos gestores públicos deixaram de atuar diligentemente, por ato omissivo-comissivo com erro grosseiro, ao não certificar sobre a existência dos documentos aptos a comprovar a viabilidade dos custos unitários estimados no projeto executivo da Concorrência n.º 23/2009, sobressaindo, assim, a inobservância do referido dever de cuidado, de tal sorte que restaria adequada a proposta de aplicação da multa pela grave ofensa á norma legal orçamentário-financeira.
16.	Não subsistiria, enfim, a prescrição da pretensão punitiva do TCU, já que, nos termos do Acórdão 1441/2016-TCU-Plenário, não transcorreu o período superior a dez anos entre a ordem para as citações no âmbito do TCU, em 16/7/2014 (Peça 3) , e irregularidade na indevida aprovação do referido projeto executivo na Concorrência n.º 23/2009, em 9/10/2007 (Peça 11, p. 4) .
17.	Eis que, por meio do aludido Acórdão 1.441/2016, proferido na Sessão Extraordinária de 8/6/2016, o Plenário do TCU firmou o seu entendimento no sentido de que a prescrição da pretensão punitiva deve seguir a regra geral do prazo decenal contado a partir do fato, em linha com o art. 205 do Código Civil brasileiro, interrompendo a contagem do aludido prazo com a ordem de citação, nos termos do art. 240, caput, da Lei n.º 13.105 (Código Processual Civil) , de 2015.
18.	Sem prejuízo, no entanto, do respeito a esse entendimento do Tribunal, deve ser reiterada a minha ressalva já registrada em vários outros julgados do TCU no sentido de que, na ausência de lei específica, o TCU não deveria aplicar qualquer prazo prescricional sobre a referida pretensão punitiva ou, então, na pior das hipóteses, o Tribunal deveria aplicar a regra prescricional fixada pela Lei n.º 9.873, de 1999, não só porque ela trata diretamente de prescrição no âmbito do direito administrativo sancionador, mas também porque, entre outras medidas, a aludida lei manda aplicar o prazo prescricional penal, quando a infração administrativa também configure crime, além de determinar expressamente que, diante de ilícito continuado ou permanente, a contagem do prazo deve iniciar a partir da cessação do aludido ilícito.
19.	A despeito, então, de registrar essa minha posição pessoal, o TCU deve promover a pronta aplicação da multa legal em desfavor de Emerson Fernandes Daniel Júnior e Márcio Breno de Lima Paula, a partir do entendimento fixado pelo aludido Acórdão 1441/2016-TCU-Plenário, até porque também não subsistiria a eventual prescrição da pretensão punitiva do TCU a partir da aplicação da referida Lei n.º 9.873, de 1999, ante a incidência das diversas causas interruptivas.
20.	Não subsistiria, de todo modo, a eventual necessidade de promover o retorno do presente processo para buscar a citação de outros eventuais responsáveis, estando esse entendimento, aliás, em plena sintonia com a jurisprudência fixada pelo TCU a partir, por exemplo, dos Acórdãos 4.002/2020 e 5.297/2013, da 2ª Câmara, e dos Acórdãos 1.170/2017 e 1.223/2015, do Plenário, já que a ausência dessa nova citação não resultaria em prejuízo à defesa dos atuais responsáveis, não só porque o presente processo já estaria em plenas condições de efetivo julgamento pelo TCU, mas também porque a solidariedade passiva seria legalmente erigida em favor do ente estatal credor, e não das eventuais pessoas privadas devedoras, podendo, se for o caso, os atuais condenados ajuizarem a superveniente ação regressiva em desfavor de outros eventuais responsáveis supostamente coobrigados.
21.	Diante, portanto, dos elementos de convicção até aqui obtidos neste processo, o TCU pode julgar irregulares as contas de Emerson Fernandes Daniel Júnior e Márcio Breno de Lima Paula para lhes aplicar a multa prevista no art. 58, incisos I e II, da Lei n.º 8.443, de 1992, sem prejuízo, todavia, de promover a exclusão do Consórcio Areia Branca, com a Carioca Christiani-Nielsen Engenharia S.A., Constremac Construções Ltda., Construtora Queiroz Galvão S.A., Hidrotopo Consultoria e Projetos Ltda., além de Ademar Anderson dos Santos, Hanna Yousef Emile Safieh, Manoel Pascoal Guimarães Neto e Vinícius Guilherme Cavalcante, na presente relação processual diante da insubsistência do cogitado dano ao erário desde o início do feito, promovendo o envio da anunciada ciência preventiva e corretiva.
Ante o exposto, voto pela prolação do Acórdão ora submetido a este Colegiado.
TCU, Sala das Sessões, em 24 de maio de 2022.
Ministro-Substituto ANDRÉ LUÍS DE CARVALHO 
Relator